ACORDAO-COMPLETO-2358644

ACÓRDÃO 10180/2020 ATA 33/2020 - SEGUNDA CÂMARA

VISTOS, relatados e discutidos os recursos de reconsideração interpostos por José Ahyrton da Silva e pela ONG Cata-Ventos Juventude e Cidadania contra o Acórdão 5088/2018-TCU-Segunda Câmara;
ACORDAM os ministros do Tribunal de Contas da União, reunidos em sessão da 2ª Câmara, ante as razões expostas pelo relator, e com fundamento nos arts. 32, inciso I, e 33 da Lei 8.443/1992, em:
9.1. conhecer dos recursos interpostos e, no mérito, dar-lhes provimento parcial, excluindo-se do débito a importância de R$ 2.089,62 (dois mil e oitenta e nove reais e sessenta e dois centavos) , que constitui o bloco "4" das despesas identificadas na tabela incluída no item 9.1 do Acórdão 5088/2018-TCU-Segunda Câmara, com redução proporcional das multas individuais, passando o débito remanescente a ter a seguinte configuração, renumerando-se os blocos de despesas remanescentes:
9.1. (...) :
	Nº
	Irregularidade
	Data da ocorrência
	Débito (R$)  

	1
	Pagamentos à empresa Estrelinha Soluções em Evento Ltda.-ME (CNPJ 03.563.017/0001-45) sem comprovação da prestação dos serviços
	21/11/2005
	143.871,50

			08/12/2005
	43.085,00

			28/12/2005
	20.900,00

			16/02/2006
	43.600,00

			21/03/2006
	32.079,00

			03/04/2006
	33.544,20

	2
	Pagamento à empresa Foco Cinema e Vídeo Ltda.-ME (CNPJ 05.111.217/0001-92) sem comprovação da prestação dos serviços
	10/03/2006
	15.360,00

	3
	Pagamento de despesas com pessoal e encargos (INSS, ISS, IRRF) sem a comprovação dos serviços prestados no âmbito do Convênio 17/2005 (Siafi 528295) 
	23/11/2005
	3.288,47

			23/11/2005
	2.950,97

			28/11/2005
	1.218,45

			09/12/2005
	1.430,00

			09/12/2005
	2.275,97

			09/12/2005
	1.924,95

			15/12/2005
	1.218,45

			20/12/2005
	1.430,40

			26/12/2005
	1.430,40

			26/12/2005
	3.288,47

			26/12/2005
	2.950,97

			27/12/2005
	1.218,45

			27/12/2005
	2.275,97

			29/12/2005
	9.421,68

			02/01/2006
	6.001,50

			02/01/2006
	1.866,17

			02/01/2006
	1.030,00

			04/01/2006
	1.924,95

			02/01/2006
	1.430,40

			30/01/2006
	2.952,56

			30/01/2006
	1.446,30

			30/01/2006
	2.277,56

			01/02/2006
	1.940,85

			01/02/2006
	3.290,06

			02/02/2006
	6.001,50

			08/02/2006
	1.446,30

			13/02/2006
	1.218,45

			20/02/2006
	1.030,00

			24/02/2006
	2.952,56

			24/02/2006
	1.940,85

			06/03/2006
	1.343,09

			05/03/2006
	2.314,79

			07/03/2006
	3.327,29

			17/03/2006
	1.234,35

			20/03/2006
	880

			23/03/2006
	2.989,79

			27/03/2006
	1.460,27

			27/03/2006
	2.314,79

			27/03/2006
	3.327,29

			31/03/2006
	1.890,58

			31/03/2006
	5.321,40

			30/03/2006
	1.248,32

			03/04/2006
	1.954,82

			03/04/2006
	8.526,14

			10/04/2006
	1.460,27

			10/04/2006
	2.078,66

			13/04/2006
	1.234,35

			17/04/2006
	1.446,30

			20/04/2006
	1.447,20

	4
	Pagamento de passagens aéreas sem comprovação da prestação do serviço ou nexo de causalidade com o objeto do Convênio 17/2005 (Siafi 528295) 
	05/12/2005
	3.898,72

			05/12/2005
	1.076,24

			19/12/2005
	1.219,00

			03/01/2006
	341,04

			27/01/2006
	4.877,58

			10/02/2006
	1.719,32

			14/02/2006
	1.761,21

			14/03/2006
	3.140,96

			27/03/2006
	571,04

			10/04/2006
	2.327,30

	5
	Não aplicação no mercado financeiro dos recursos do Convênio 17/2005 (Siafi 528295) 
	18/12/2005
	1.932,40

			18/01/2006
	1.570,33

			18/02/2006
	1.053,90

			18/03/2006
	634,74

			18/04/2006
	41,5

			18/05/2006
	34,65

			18/06/2006
	37,34

	6
	Saldo remanescente do saldo remanescente do Convênio 17/2005 (Siafi 528295) 
	26/06/2006
	207,96

	Valor original do débito
	 
	479.758,24

9.2. alterar o valor da multa presente no item 9.2 do Acórdão 5088/2018-TCU-Segunda Câmara para R$ 47.000,00 (quarenta e sete mil reais) ;
9.3. manter em seus exatos termos os demais itens do Acórdão 5088/2018-TCU-Segunda Câmara;
9.4. dar ciência deste Acórdão aos recorrentes, à Secretaria Especial de Políticas de Promoção da Igualdade Racial da Presidência da República e ao Procurador-chefe da Procuradoria da República no Distrito Federal, ressaltando-se que o Relatório e o Voto que o fundamentam podem ser consultados no endereço www.tcu.gov/acordaos, no dia seguinte ao de sua oficialização.

Recurso de reconsideração interposto por José Ahyrton da Silva e pela ONG Cata-Ventos Juventude e Cidadania contra o Acórdão 5.088/2018-2ª Câmara.

Segunda Câmara

Secretaria Especial de Políticas de Promoção da Igualdade Racial da Presidência da República.

3. Interessados/Responsáveis/Recorrentes:
3.1. Responsáveis: Jose Ahyrton da Silva (XXX.313.051-XX); ONG Cata-ventos Juventude e Cidadania (03.049.051/0001-04).
3.2. Recorrentes: Jose Ahyrton da Silva (XXX.313.051-XX); ONG Cata-ventos Juventude e Cidadania (03.049.051/0001-04).

13.1. Ministros presentes: Ana Arraes (Presidente), Augusto Nardes, Aroldo Cedraz (Relator) e Raimundo Carreiro.
13.2. Ministros-Substitutos presentes: Marcos Bemquerer Costa e André Luís de Carvalho.

ACORDAO-COMPLETO-2439517

Acórdão 10206/2021 - Segunda Câmara

AROLDO CEDRAZ

Ministro Augusto Nardes.

Adoto como Relatório a instrução de peça 81 da Secretaria de Recursos (Serur) , cuja proposta de encaminhamento contou com a anuência de seu corpo dirigente (peças 82 e 83) e do Ministério Público junto ao TCU (peça 84) :
"INTRODUÇÃO
1.	Trata-se de recurso de reconsideração interposto por José Ahyrton da Silva e ONG Cata-Ventos Juventude e Cidadania (peça 68) contra o Acórdão 5088/2018-TCU-Segunda Câmara (peça 57) , da relatoria do ministro Augusto Nardes.
1.1.	A deliberação recorrida apresenta o seguinte teor: 
9.1. julgar irregulares as contas de José Ahyrton da Silva e da ONG Cata-Ventos Juventude e Cidadania, com fundamento nos arts. 1º, inciso I, 16, inciso III, alínea "c", e § 2º, c/c os arts. 19, caput, e 23, inciso III, da Lei 8.443/92, e com os arts. 1º, inciso I, 209, inciso III, 210 e 214, inciso III, do Regimento Interno do TCU, condenando-os, solidariamente, ao pagamento do débito discriminado a seguir, atualizado monetariamente e acrescido dos juros de mora devidos, calculado desde a data de ocorrência indicada até sua efetiva quitação, na forma da legislação vigente, fixando o prazo de 15 (quinze) dias, a contar do recebimento da notificação, para que seja comprovado, perante este Tribunal, o recolhimento da quantia aos cofres do Tesouro Nacional, nos termos do art. 23, inciso III, alínea "a", da referida Lei, c/c o art. 214, inciso III, alínea "a", do Regimento Interno do TCU:
	Nº
	Irregularidade
	Data da ocorrência
	Débito (R$) 

	1
	Pagamentos à empresa Estrelinha Soluções em Evento Ltda-ME (CNPJ 03.563.017/0001-45) sem comprovação da prestação dos serviços
	21/11/2005
	143.871,50

			8/12/2005
	43.085,00

			28/12/2005
	20.900,00

			16/2/2006
	43.600,00

			21/3/2006
	32.079,00

			3/4/2006
	33.544,20

	2
	Pagamento à empresa Foco Cinema e Vídeo Ltda-ME (CNPJ 05.111.217/0001-92) sem comprovação da prestação dos serviços
	10/3/2006
	15.360,00

	3
	Pagamento de despesas com pessoal e encargos (INSS, ISS, IRRF) sem a comprovação dos serviços prestados no âmbito do Convênio 17/2005 (Siafi 528295) 
	23/11/2005
	3.288,47

			23/11/2005
	2.950,97

			28/11/2005
	1.218,45

			9/12/2005
	1.430,00

			9/12/2005
	2.275,97

			9/12/2005
	1.924,95

			15/12/2005
	1.218,45

			20/12/2005
	1.430,40

			26/12/2005
	1.430,40

			26/12/2005
	3.288,47

			26/12/2005
	2.950,97

			27/12/2005
	1.218,45

			27/12/2005
	2.275,97

			29/12/2005
	9.421,68

			2/1/2006
	6.001,50

			2/1/2006
	1.866,17

			2/1/2006
	1.030,00

			4/1/2006
	1.924,95

			2/1/2006
	1.430,40

			30/1/2006
	2.952,56

			30/1/2006
	1.446,30

			30/1/2006
	2.277,56

			1/2/2006
	1.940,85

			1/2/2006
	3.290,06

			2/2/2006
	6.001,50

			8/2/2006
	1.446,30

			13/2/2006
	1.218,45

			20/2/2006
	1.030,00

			24/2/2006
	2.952,56

			24/2/2006
	1.940,85

			6/3/2006
	1.343,09

			5/3/2006
	2.314,79

			7/3/2006
	3.327,29

			17/3/2006
	1.234,35

			20/3/2006
	880,00

			23/3/2006
	2.989,79

			27/3/2006
	1.460,27

			27/3/2006
	2.314,79

			27/3/2006
	3.327,29

			31/3/2006
	1.890,58

			31/3/2006
	5.321,40

			30/3/2006
	1.248,32

			3/4/2006
	1.954,82

			3/4/2006
	8.526,14

			10/4/2006
	1.460,27

			10/4/2006
	2.078,66

			13/4/2006
	1.234,35

			17/4/2006
	1.446,30

			20/4/2006
	1.447,20

	4
	Pagamento indevido de tarifas bancárias e de Contribuição Provisória sobre a Movimentação Financeira (CPMF) com recursos do Convênio 17/2005 (Siafi 528295) 
	18/11/2005
	20,32

			25/11/2005
	570,41

			28/11/2005
	0,35

			2/12/2005
	4,63

			9/12/2005
	18,90

			12/12/2005
	30,00

			16/12/2005
	185,22

			23/12/2005
	14,69

			28/12/2005
	18,81

			30/12/2005
	121,90

			6/1/2006
	78,21

			12/1/2006
	30,00

			13/1/2006
	5,43

			20/1/2006
	0,11

			3/2/2006
	63,77

			10/2/2006
	28,29

			13/2/2006
	30,00

			17/2/2006
	11,27

			24/2/2006
	176,28

			3/3/2006
	18,59

			13/3/2006
	30,00

			13/3/2006
	16,89

			14/3/2006
	26,53

			22/3/2006
	78,50

			4/4/2006
	194,54

			11/4/2006
	0,35

			11/4/2006
	15,00

			14/4/2006
	30,00

			12/4/2006
	189,58

			25/4/2006
	15,83

			12/5/2006
	30,00

			23/5/2006
	0,11

			12/6/2006
	30,00

			22/6/2006
	0,11

			26/6/2006
	5,00

	5
	Pagamento de passagens aéreas sem comprovação da prestação do serviço ou nexo de causalidade com o objeto do Convênio 17/2005 (Siafi 528295) 
	5/12/2005
	3.898,72

			5/12/2005
	1.076,24

			19/12/2005
	1.219,00

			3/1/2006
	341,04

			27/1/2006
	4.877,58

			10/2/2006
	1.719,32

			14/2/2006
	1.761,21

			14/3/2006
	3.140,96

			27/3/2006
	571,04

			10/4/2006
	2.327,30

	6
	Não aplicação no mercado financeiro dos recursos do Convênio 17/2005 (Siafi 528295) 
	18/12/2005
	1.932,40

			18/1/2006
	1.570,33

			18/2/2006
	1.053,90

			18/3/2006
	634,74

			18/4/2006
	41,50

			18/5/2006
	34,65

			18/6/2006
	37,34

	7
	Saldo remanescente do saldo remanescente do Convênio 17/2005 (Siafi 528295) 
	26/6/2006
	207,96

	Valor original do débito
		481.847,86

9.2. aplicar, com fundamento nos arts. 19, caput, e 57 da Lei 8.443/1992 c/c o art. 267 do Regimento Interno do TCU, aos responsáveis José Ahyrton da Silva e ONG Cata-Ventos Juventude e Cidadania, individualmente, multa no valor de R$ 50.000,00 (cinquenta mil reais) , atualizado monetariamente desde a data do presente acórdão até a do efetivo recolhimento, se for pago após o vencimento, na forma da legislação vigente, fixando o prazo de 15 (quinze) dias, a contar do recebimento da notificação, para que seja comprovado, perante este Tribunal, o recolhimento da quantia aos cofres do Tesouro Nacional, nos termos do art. 23, inciso III, alínea "a", da referida Lei, c/c o art. 214, inciso III, alínea "a", do Regimento Interno do TCU;
9.3. autorizar, se requerido, com fundamento no art. 26 da Lei 8.443/1992, o pagamento da importância devida em até 36 (trinta e seis) parcelas mensais e consecutivas, fixando o prazo de 15 (quinze) dias, a contar do recebimento da notificação, para que seja comprovado, perante este Tribunal, o recolhimento da primeira parcela, e de 30 (trinta) dias, a contar da parcela anterior, para que seja comprovado o recolhimento das demais parcelas, devendo incidir sobre cada valor mensal os devidos acréscimos legais, na forma prevista na legislação vigente, além de alertar que a falta de comprovação do recolhimento de qualquer parcela importará no vencimento antecipado do saldo devedor, nos termos do art. 217 do Regimento Interno do TCU;
9.4. autorizar, desde logo, nos termos do art. 28, inciso II, da Lei 8.443/92, a cobrança judicial das dívidas, caso não atendidas as notificações;
9.5. remeter cópia deste acórdão ao Procurador-Chefe da Procuradoria da República no Distrito Federal, nos termos do art. 16, § 3º, da Lei 8.443/1992 c/c art. 209, § 7º, do Regimento Interno do TCU, para adoção das medidas que entender cabíveis; e
9.6. dar ciência deste acórdão à Secretaria de Controle Interno da Presidência da República (Ciset/PR) e aos responsáveis.
HISTÓRICO
2.	Trata-se de tomada de contas especial instaurada pela extinta Secretaria Especial de Políticas de Promoção da Igualdade Racial da Presidência da República (Seppir/PR) , encaminhada pela Secretaria de Controle Interno da Presidência da República, em desfavor da ONG Cata-Ventos Juventude e Cidadania/DF e de José Ahyrton da Silva, na condição de presidente daquela ONG à época dos fatos ora apurados, tendo em vista a não aprovação da prestação de contas do Convênio 17/2005 (Siafi 528295) . 
2.1.	O convênio teve como objeto o apoio financeiro ao projeto de capacitação de gestores públicos nas áreas de saúde, educação, trabalho e assistência social para a implementação de políticas públicas que beneficiem as comunidades quilombolas. 
2.2.	Foi previsto o aporte de R$ 532.943,00 para executar o objeto avençado, dos quais R$ 476.543,00 seriam repassados pelo concedente e R$ 56.400,00 corresponderiam à contrapartida. Os recursos federais foram repassados em parcela única, mediante a ordem bancária 2005OB900035, emitida em 16/11/2005. Esses recursos foram creditados em conta corrente da ONG Cata-Ventos Juventude no dia 18/11/2005. 
2.3.	O ajuste em tela vigorou entre 8/11/2005 e 30/4/2006, tendo sido prevista a apresentação da prestação de contas final até o dia 29/6/2006 (60 dias após o término da vigência) , conforme estabeleciam as Cláusulas Nona e Décima Primeira do Termo de Convênio. 
2.4.	No âmbito deste Tribunal, os responsáveis solidários foram citados para apresentar alegações de defesa quanto à não aprovação total da prestação de contas do Convênio 17/2005. Os motivos da não aprovação da prestação de contas do ajuste foram: 
	i. Pagamentos sem comprovação da prestação dos serviços: empresa Estrelinha Soluções em Eventos Ltda. (R$ 317.079,70) , empresa Foco Cinema e Vídeo (R$ 15.360,00) e pessoal e encargos (INSS, ISS, IRRF) (R$ 120.873,31) ; 
	ii. Pagamento indevido de tarifas bancárias e CPMF com recursos do convênio (R$ 2.089,62) ; 
	iii. Pagamento de passagens aéreas sem comprovação da prestação do serviço ou nexo de causalidade com o objeto do convênio (R$ 20.932,41) ;
	iv. Não aplicação dos recursos depositados na conta do convênio no mercado financeiro (R$ 5.304,86) ; 
	v. Não devolução do saldo remanescente do convênio (R$ 207,96) .
2.5.	As alegações de defesa não foram suficientes para desconstituir as irregularidades verificadas, redundando na prolação do acórdão condenatório. 
ADMISSIBILIDADE
3.	O exame preliminar de admissibilidade à peça 69 - acolhido pelo Relator ad quem em despacho à peça 72 - concluiu por conhecer do recurso, suspendendo-se os efeitos dos itens 9.1, 9.2 e 9.4 da decisão recorrida. 
MÉRITO
4.	Constitui objeto do recurso examinar as seguintes questões: 
	a) se ocorreu a prescrição (item 5) ;
	b) se resta comprovada a realização dos eventos previstos no objeto do convênio (item 6) ;
	c) se há nexo de causalidade entre a realização dos eventos e documentação apresentada (item 7) 
	d) se a existência de 42 CD com vídeos dos eventos realizados comprovada a licitude dos pagamentos efetuados à empresa responsável pela edição (item 8) ;
	e) se os elementos dos autos comprovam a licitude da contratação das empresas responsáveis pela execução do convênio (item 9) ;
	f) se resta comprovado o devido recolhimento (item 10) 
	g) se despesas com CPMF e tarifas bancárias independia da vontade dos recorrentes (item 11) ; 
	h) se há documentos comprobatórios que atestem a lisura das despesas com passagens aéreas (item 12) 
	i) se o desconhecimento quanto à necessidade de aplicação no mercado financeiro justifica a irregularidade (item 13) ;
	j) se resta elidida ou justificada a constatação de baixa participação dos gestores nos eventos realizados (item 14) ;
	k) se a devolução dos valores constitui enriquecimento sem causa da Administração (item 15) ;
	l) se o decurso de mais de dez anos desde a ocorrência dos fatos é suficiente para comprometer o exercício do direito de defesa e que isso atrairia a aplicação dos artigos 20 e 21 da Lei 8.443/1992 (item 16) ;
	m) se à decisão recorrida falta razoabilidade e proporcionalidade (item 17) .
5. 	Prescrição
5.1.	Os recorrentes alegam a ocorrência de prescrição, aduzindo que:
	a) tanto a pretensão punitiva do TCU, quanto o próprio débito já foram fulminados pela prescrição; (peça 68, p. 6) 
	b) em matéria de prescrição da pretensão punitiva, cabe ao Superior Tribunal de Justiça dizer a palavra final e, sobre a prescrição dos débitos ainda não constituídos, além do STJ, também cabe ao STF, porquanto se trata de matéria constitucional; e ambos têm posição firme no sentido de que a prescrição a ser aplicada em ambos os casos é a quinquenal; (peça 68, p. 7) 
	c) no caso dos autos, ocorreu a prescrição, uma vez que os fatos são de 2006, a data final para a apresentação da prestação de contas foi o dia 29/6/2006 e a citação ocorreu em 15/3/2015; (peça 68, p. 7) 
	d) ainda não foi decidido pelo Supremo Tribunal Federal sobre o prazo prescricional no âmbito do Tribunal de Contas, pois pende de julgamento o Recurso Extraordinário n. 636.886-AL, no qual foi reconhecida a repercussão geral pelo então Ministro Teori Zavaski; (peça 68, p. 7) 
	e) o referido recurso extraordinário certamente porá fim à polêmica existente hoje entre o TCU, de um lado, que adota o prazo prescricional decenal previsto no Código Civil; e, de outro, a Justiça Federal, o STJ e o próprio STF, que acolhem a prescrição quinquenal; (peça 68, p. 7) 
	f) a Justiça Federal, o STJ e o STF vêm entendendo que a prescrição no âmbito do Tribunal de Contas da União não é decenal, mas quinquenal, de modo que, ainda que não se entenda ter havido a prescrição decenal, teria ocorrido a quinquenal; (peça 68, p. 7) 
	g) o STJ decidiu pela prescritibilidade quinquenal do débito e da multa em decisão contemporânea ao Acórdão 1441/2016-TCU-Plenário, relator: Benjamin Zymler, conforme RE 1.480.350/RS, relatado pelo Ministro Benedito Gonçalves, transcrito no recurso; (peça 68, p. 7-10) 
	h) no mesmo sentido é a posição do TRF-1ª Região, nos autos do Agravo de Instrumento 0054144-94.2016.4.01.0000/DF, relatado pelo Desembargador Souza Prudente e no Agravo de Instrumento 0046928-82.2016.4.01.0000/DF, relatado por Néviton Guedes; (peça 68, p. 10) 
	i) por este entendimento, "na tomada de contas especial, diversamente, o ônus da prova incumbe ao responsável pela aplicação dos recursos repassados, que se torna o responsável pelo débito e multa por mera presunção de prejuízo ao erário se ausente ou falha a prestação de contas. Nessas circunstâncias, a atuação administrativa deve encontrar limites temporais, sob pena de sujeitar os responsáveis pela aplicação de repasses de verbas federais a provarem, eles, a qualquer tempo, mesmo que decorridas décadas, a adequada aplicação dos recursos que um dia geriram, em flagrante ofensa a princípios basilares do Estado de Direito, como a segurança jurídica e ampla defesa"; 
	j) assim, tanto a pretensão punitiva quanto a própria apuração em TCE estão prescritas, não podendo ser aplicada multa; ao contrário das ações de ressarcimento, que são imprescritíveis, uma vez que o ônus cabe à União; (peça 68, p. 13) 
	k) no julgamento do Mandado de Segurança n. 32.201, decidido em 21/3/2017, o STF asseverou pela aplicação da Lei 9.873/1999 para regular a prescrição da pretensão punitiva no âmbito do TCU; (peça 68, p. 13-14) 
	l) assim, apesar de a ordem não ter sido concedida, a posição restou absolutamente clara na própria ementa do acórdão ao dizer que "a prescrição da pretensão punitiva do TCU é regulada integralmente pela Lei 9.873/1999, seja em razão da interpretação correta e da aplicação direta desta lei, seja por analogia"; (peça 68, p. 14-18) 
	m) assim, a prescrição fulminou a pretensão punitiva desta Corte, bem como a pretensão da própria apuração do débito mediante Tomada de Contas Especial. (peça 68, p. 18) 
	Análise
5.2.	Quanto à prescrição do débito, tem-se a Súmula-TCU n. 282, segundo a qual "as ações de ressarcimento movidas pelo Estado contra os agentes causadores de danos ao erário são imprescritíveis".
5.3.	Tal entendimento tem como um de seus fundamentos o Mandando de Segurança n. 26.210/DF, apreciado pelo Supremo Tribunal Federal, no qual o relator, ministro Ricardo Lewandowski, foi bastante explícito sobre seu entendimento, acolhido pelo Plenário daquela Corte, no sentido de que aos processos de tomada de contas especial aplica-se a referida parte final do artigo 37, § 5º, da Constituição Federal: 
Considerando-se ser a Tomada de Contas Especial um processo administrativo que visa a identificar responsáveis por danos causados ao erário, e determinar o ressarcimento do prejuízo apurado, entendo aplicável ao caso sob exame a parte final do referido dispositivo constitucional. (g.n.) 
5.4.	 Em acréscimo, citou doutrina de José Afonso da Silva, segundo o qual no artigo 37, § 5º, da Constituição Federal "há uma ressalva ao princípio [da prescritibilidade]", isto é, "nem tudo prescreverá", mas "apenas a apuração e punição do ilícito, não, porém, o direito da Administração ao ressarcimento, à indenização, do prejuízo causado ao erário", tratando-se de "uma ressalva constitucional e, pois, inafastável" (Curso de Direito Constitucional Positivo. São Paulo: Malheiros, 2006, p. 673) . 
5.5.	Assim, segundo o Supremo Tribunal Federal, o artigo 37, § 5º, parte final, da Constituição Federal aplica-se às tomadas de contas especiais, estando estas portanto abrangidas no conceito de ações de ressarcimento ao erário referido naquele dispositivo, as quais são imprescritíveis. 
5.6.	Com relação à prescrição da pretensão punitiva (multa) , consta do voto condutor da decisão recorrida (peça 58, p. 7) :
32. Por fim, tendo em vista a sugestão do Parquet junto ao Tribunal relacionada a ocorrência da prescrição da pretensão punitiva do TCU relativa à parte dos pagamentos tidos por irregulares, importante ressaltar que, nos autos de incidente de uniformização de jurisprudência (TC 030.926/2015- 7) , a prolação do Acórdão 1441/2016-TCU-Plenário assentou, em suma, que: (i) a pretensão punitiva do TCU subordina-se ao prazo geral de prescrição indicado no art. 205 do Código Civil (10 anos) e é contada a partir da data de ocorrência da irregularidade sancionada; (ii) o ato que ordenar a citação, a audiência ou oitiva da parte interrompe a prescrição; (iii) haverá suspensão da prescrição toda vez que o responsável apresentar elementos adicionais de defesa; (iv) a prescrição será aferida independentemente de alegação da parte; e (v) o entendimento do mencionado acórdão será aplicado de imediato aos processos novos e aos pendentes de decisão. 
33. No caso, a irregularidade sancionada nesta tomada de contas especial foi a não comprovação da boa e regular aplicação dos recursos conveniados, em decorrência da impugnação de despesas informadas na prestação de contas e do não atingimento dos objetivos do convênio (impossibilidade de se aferir o cumprimento do objeto e a execução das metas previstas no plano de trabalho) . 
34. Nessas situações, o termo inicial para a contagem do prazo da prescrição da pretensão punitiva do TCU deve ser fixado na data fatal para a prestação de contas final do ajuste pactuado, pois é nessa data que efetivamente se materializa tal irregularidade. Aliás, é por força disso que o momento de aferição dessa irregularidade só ocorre após a apresentação das contas do convênio pelo gestor. 
35. Relativamente ao convênio em exame, o termo inicial para contagem do prazo da prescrição da pretensão punitiva do TCU deu-se em 29/6/2006, ou seja, no prazo final para a apresentação da respectiva prestação de contas (60 dias após o término da vigência) , conforme estabeleciam as Cláusulas nona e décima primeira do Termo de Convênio (peça 1, p. 207 e 208) . 
36. Por outro lado, o ato ordenatório da citação do responsável - manifestação do titular da Secretaria de Controle Externo da Administração do Estado (SecexAdministração) - ocorreu em 15/3/2016 (peça 18) . 
37. Sendo assim e nos termos do entendimento firmado pelo Acórdão 1441/2016-TCU-Plenário, não transcorreu o lapso de dez anos preconizado na Lei Civil, razão porque não há que se falar em prescrição da pretensão punitiva do TCU. Portanto, cabível aplicar aos responsáveis a sanção prevista no art. 57 da Lei 8.443/1992.
5.7.	Quanto ao RE 636.886, tem-se que "a suspensão pelo STF das demandas nas quais esteja em questão a prescritibilidade da pretensão de ressarcimento ao erário com base em decisão de tribunal de contas (RE 636.886/STF) alcança tão somente a fase judicial de cobrança do título extrajudicial, não atingindo os processos de controle externo em trâmite. Até julgamento definitivo em contrário pelo STF, permanecem imprescritíveis as pretensões de ressarcimento decorrentes de tomadas de contas especiais" (Acórdão 8486/2017-TCU-Segunda Câmara, relator: Augusto Nardes) .
5.8.	Quanto ao REsp (RE 1.480.350/RS) , possui o julgado a seguinte ementa:
PROCESSUAL CIVIL E ADMINISTRATIVO. RECURSO ESPECIAL. TRIBUNAL DE CONTAS DA UNIÃO. PROCESSO DE TOMADA DE CONTAS ESPECIAL. VIOLAÇÃO A INSTRUÇÃO NORMATIVA. EXAME INCABÍVEL EM SEDE DE APELO ESPECIAL. ARTS. 31 E 57 DA LEI 8.443/92, 471 DO CPC, 884 DO CC, 26, VI, E 27, § 1º, DA LEI 9.784/99. AUSÊNCIA DE PREQUESTIONAMENTO. SÚMULA 211/STJ. TESE DE PRESCRIÇÃO ADMINISTRATIVA. AUSÊNCIA OU FALHA NA PRESTAÇÃO DE CONTAS. IMPUTAÇÃO DO DÉBITO E APLICAÇÃO DE SANÇÃO. NÃO CONFIGURAÇÃO DE HIPÓTESE DE IMPRESCRITIBILIDADE. LACUNA LEGISLATIVA. NECESSIDADE DE INTEGRAÇÃO POR ANALOGIA. APLICAÇÃO DO PRAZO QUINQUENAL. DECURSO. OCORRÊNCIA.
 (...) 
4. As "ações de ressarcimento" são imprescritíveis, conforme dispõe expressamente o texto constitucional, o que tem sido observado e reiterado nos julgamentos desta Corte, seja em sede de ação de improbidade com pedido de ressarcimento, seja em ação com o fim exclusivo de ressarcir o erário. No entanto, os autos não versam sobre o exercício do direito de ação, ou seja, de pedir ressarcimento perante o Poder Judiciário. Ao contrário, tratam da imputação de débito e aplicação de multa promovida pelo Tribunal de Contas da União, no exercício do seu poder/dever de velar pelas contas públicas, mediante atuação administrativa, oportunidade em que não há falar em exercício do direito de ação e, consequentemente, em imprescritibilidade.
5. Eventual desvio de verbas ou qualquer outra ilegalidade que importe prejuízo ao erário poderá ser objeto de ação de ressarcimento, perante o Poder Judiciário, a qualquer tempo, eis que imprescritível, hipótese em que o ônus da prova do efetivo prejuízo e da responsabilidade do seu causador incumbe a quem pleiteia o ressarcimento.
6. Na tomada de contas especial, diversamente, o ônus da prova incumbe ao responsável pela aplicação dos recursos repassados, que se torna o responsável pelo débito e multa por mera presunção de prejuízo ao erário se ausente ou falha a prestação de contas. Nessas circunstâncias, a atuação administrativa deve encontrar limites temporais, sob pena de sujeitar os responsáveis pela aplicação de repasses de verbas federais a provarem, eles, a qualquer tempo, mesmo que decorridas décadas, a adequada aplicação dos recursos que um dia geriram, em flagrante ofensa a princípios basilares do Estado de Direito, como a segurança jurídica e ampla defesa.
7. Em virtude da lacuna legislativa, pois não há previsão legal de prazo para a atuação do Tribunal de Contas da União, deve ser-lhe aplicado o prazo quinquenal, por analogia aos arts. 1º do Decreto 20.910/32 e 1º da Lei 9.873/99. Em hipótese similar à presente, porquanto ausente prazo decadencial específico no que concerne ao exercício do poder de polícia pela Administração, antes do advento da Lei 9.873/99, a Primeira Seção desta Corte, no julgamento do REsp 1.105.442/RJ (Rel. Min. Hamilton Carvalhido, Primeira Seção, DJe 22/2/2011) , sob o rito do art. 543-C do CPC, assentou ser ele de 5 anos, valendo-se da aplicação analógica do art. 1º do Decreto 20.910/32.
8. Recurso especial parcialmente conhecido e, nessa extensão, provido para julgar procedente o pedido inicial, desconstituindo a decisão do Tribunal de Contas da União no processo de tomada de contas especial do Convênio 5013/96, ressalvando-se a via judicial para o pleito de eventual ressarcimento.
5.9.	A decisão do STJ distingue a tomada de contas especial das ações de ressarcimento ao erário referidas no artigo 37, § 5º, da Constituição Federal, sob o entendimento de que o primeiro não constitui ação de ressarcimento, mas trata da "imputação de débito e aplicação de multa promovida pelo Tribunal de Contas da União, no exercício do seu poder/dever de velar pelas contas públicas, mediante atuação administrativa, oportunidade em que não há falar em exercício do direito de ação e, consequentemente, em imprescritibilidade".
5.10.	Tendo afastado a imprescritibilidade do âmbito de incidência da tomada de contas especial, o STJ depara-se com a questão do prazo prescricional aplicável, em relação à qual entende que, "em virtude da lacuna legislativa, pois não há previsão legal de prazo para a atuação do Tribunal de Contas da União, deve ser-lhe aplicado o prazo quinquenal, por analogia aos arts. 1º do Decreto 20.910/32 e 1º da Lei 9.873/99". 
5.11.	Ressalte-se inicialmente que a jurisprudência deste Tribunal é no sentido de que "não existe litispendência entre processo do TCU e outro versando sobre idêntica matéria no âmbito do Poder Judiciário. À luz do princípio da independência das instâncias, o TCU exerce sua jurisdição independentemente das demais, gozando de competências próprias, estatuídas pela Constituição Federal e pela sua Lei Orgânica" (Acórdão 680/2015-TCU-Plenário, relator: André Carvalho) . Assim, "não constitui impedimento à atuação do TCU a eventual existência de processo judicial, haja vista a independência das instâncias e a competência exclusiva do Tribunal para verificação de recursos federais. Somente a sentença proferida em juízo penal, negando a inexistência dos fatos ou afastando a sua autoria, tem o condão de repercutir no processo de competência do TCU" (Acórdão 1229/2010-TCU-Segunda Câmara, relator: José Jorge) .
5.12. 	No mérito, observa-se que a decisão da 1ª Turma do STJ fundamentou-se na aplicação analógica do Decreto 20.910/1932 e da Lei 9.873/1999.
5.13.	Entretanto, no âmbito dos debates que precederam o Acórdão 1441/2016-TCU-Plenário, este Tribunal assentou a improcedência da aplicação da analogia ao caso vertente; primeiro, pelo fato de o artigo 37, § 5º, da Constituição Federal sujeitar a reserva legal o estabelecimento de prazo prescricional aplicável às ações de ressarcimento ao erário ("A lei estabelecerá os prazos de prescrição...") ; segundo, por não haver lacuna legislativa, porquanto o artigo 205 do Código Civil estabelece expressamente que "a prescrição ocorre em dez anos, quando a lei não lhe haja fixado prazo menor".
5.14.	Sob este entendimento, por meio da mencionada decisão, este Tribunal assentou que "a pretensão punitiva do Tribunal de Contas da União subordina-se ao prazo geral de prescrição indicado no art. 205 do Código Civil". 
5.15.	Além disso, a aplicação do Decreto 20.910/1932 e da Lei 9.873/1999 aos processos de controle externo já foi afastada em diversos julgados do TCU:
- O prazo quinquenal de prescrição estabelecido no Decreto 20.910/1932, cuja incidência vise a proteção do erário estadual em prejuízo do federal, afronta os princípios da igualdade e da autonomia dos entes da Federação. No que se refere às ações de ressarcimento à União relativas a débitos de outros entes federativos, prevalece a norma do art. 37, § 5º, da Constituição Federal. (Acórdão 13193/2016-TCU-Segunda Câmara, Relatora: Ministra Ana Arraes) 
- Não se aplica a prescrição intercorrente estabelecida na Lei 9.783/1999 à atividade de controle externo exercida pelo TCU, uma vez que difere da atividade de polícia administrativa desempenhada pelo Estado. (Acórdão 12475/2016-TCU-Segunda Câmara, Relator: Ministro Marcos Bemquerer) 
- As disposições do art. 206 (prazos de prescrição) , § 5º, da Lei 10.406/2002 (Código Civil) e da Lei 9.873/1999  (prescrição para o exercício da ação punitiva pela Administração Pública Federal) não são aplicáveis ao processo de controle externo desenvolvido pelo TCU. (Acórdão 3242/2015-TCU-Primeira Câmara, Relator: Ministro Benjamin Zymler) 
- Não se aplicam aos processos de controle externo os prazos prescricionais previstos em normas que regulam a ação punitiva movida pela Administração Pública Federal no exercício do poder de polícia (Lei 9.873/1999) , ou que disciplinam a cobrança de dívidas passivas da União, dos Estados e dos Municípios, (Decreto 20.910/1932) . Com relação a cobrança de débito, são imprescritíveis as ações de ressarcimento em favor do erário. (Acórdão 825/2014-TCU-Segunda Câmara, Relator: Ministro José Jorge) 
- As regras de prescrição da Lei 9.873/1999 não se aplicam ao exercício do poder punitivo por parte do TCU, por não ser norma regente da atividade de controle externo. (Acórdão 5865/2013-TCU-Primeira Câmara, Relator: Ministro Walton Rodrigues) 
- A regra de prescrição para o exercício do poder punitivo pelo TCU é matéria sujeita à reserva legal, para a qual ainda não há lei específica. Diante da lacuna na Lei 8.443/1992, aplica-se aos processos de controle externo o prazo geral previsto no Código Civil, não o da Lei 9.873/1999, porquanto a atividade judicante do Tribunal não tem como fundamento o exercício do poder de polícia. (Acórdão 1683/2013-TCU-Plenário, Relator: Ministro Walton Rodrigues) 
- Ante a inexistência de normativo específico acerca da prescrição da pretensão punitiva do TCU, aplicam-se aos processos de controle externo as regras gerais do Código Civil, e não as da Lei 9.873/1999 e do Decreto 20.910/1932. No caso de atos irregulares praticados à luz do Código Civil de 1916, aplica-se a regra intertemporal do art. 2.028 do Código Civil de 2002. (Acórdão 828/2013-TCU-Plenário, Relator: Ministro Benjamin Zymler) 
- Não são dirigidos às atividades de controle externo, exercidas por esta Corte, os dispositivos próprios da Lei 9.873/1999, porquanto estão a cuidar, especificamente, de prazos prescricionais de ações punitivas da Administração Pública Federal, direta e indireta, no exercício do poder de polícia, não se aplicando, portanto, aos processos no âmbito desta Casa, decorrentes do exercício do controle externo. (Acórdão 709/2008-TCU-Plenário, Relator: Ministro Ubiratan Aguiar) 
- A prescrição quinquenal veiculada na Lei 9.873/1999 não se aplica aos processos de tomada de contas especial, por possuir como fundamento o exercício regular do Poder de Polícia, diferentemente das atividades de controle externo previstas na Constituição Federal, que encerram, entre outros, os atos de gestão. (Acórdão 49/2008-TCU-Primeira Câmara, Relator: Ministro Marcos Bemquerer) 
5.16.	Assim, conclui-se que o entendimento do STJ, no sentido de aplicar analogicamente o Decreto 20.910/1932 e o Lei 9.873/1999 aos processos de controle externo confrontam o entendimento firme e pacífico deste Tribunal, não apenas no tocante à inaplicabilidade de tais normais ao controle externo, como também à ausência de lacuna normativa, uma vez que se aplica ao caso vertente o prazo prescricional de dez anos previsto na norma geral do artigo 205 do Código Civil. 
5.17.	Aos invocados julgados do TRF-1 aplica-se o mesmo entendimento, porquanto fundados no julgado do STJ referido acima. 
5.18.	Ante o exposto, deve-se rejeitar a alegação.
6. 	Realização dos eventos previstos
6.1.	Os recorrentes alegam que resta comprovada a realização dos eventos previstos no objeto do convênio. Nesse sentido, aduzem que:
	a) tanto a unidade técnica quanto o voto reconhecem que todos foram realizados, com a presença efetiva dos agentes da Seppir/PR em todos eles; (peça 68, p. 18) 
	b) pode-se alegar que foram insuficientes, mas não se nega que foram realizados; (peça 68, p. 19) 
	c) mesmo esta avaliação de insuficiência não pode ser acolhida, porquanto se trata de uma avaliação subjetiva de mérito dessa Corte, realizada 13 anos depois dos eventos realizados, sem a manifestação da SEPPIR, destinatária dos serviços, a qual nem mais existe; e não é possível que esta avaliação, feita somente a partir dos elementos dos autos, seja suficiente para embasar esta conclusão; (peça 68, p. 19) 
	d) 42 CDs com o material editado de todos os seminários comprovando a sua realização realmente foram entregues à SEPPIR; e se a Seppir disse que recebeu a prestação de contas, e com ela, "entre outros produtos", foi entregue uma "pasta com 42 CDs" onde constaria a realização dos sete seminários, sendo de clareza solar o recibo da Seppir/PR quanto ao recebimento dos 42 CDs; (peça 68, p. 20-21) 
	e) tendo sido entregues os CDs editados, bem como tendo sido comprovada a realização de todos os seminários pela aferição das 72 fitas de vídeo juntadas aos autos; tendo sido também confirmada a presença dos gestores públicos dos diversos órgãos que dialogavam com os temas em todos os atos justifica-se tanto a realização dos seminários, quanto o pagamento da empresa contratada para executar os serviços; (peça 68, p. 21) 
	f) se não existe uma avaliação técnica do Poder Executivo quanto ao atingimento dos objetivos com os seminários, sobretudo, inclusive, pelos fatos de que foram os agentes públicos os palestrantes, determinar agora, em sede de fiscalização externa, a devolução integral dos recursos públicos, por um lado, é impor um ônus insuportável à entidade, capaz de inviabilizar o seu funcionamento, obrigando-a a fechar as portas; e, por outro, significa o enriquecimento sem causa do Estado; (peça 68, p. 21) 
	g) por meio do Acórdão 4693/2018-TCU-Segunda Câmara, relator: Aroldo Cedraz, em caso em que se demonstrou a realização do objeto com a entrega dos produtos, consignou-se que a devolução dos recursos caracterizaria enriquecimento sem causa do repassador, ocasião em que, apesar de as contas terem sido julgadas irregulares e haver aplicação de multa ao dirigente da entidade, foi dispensado o ressarcimento; (peça 68, p. 21-22) 
	h) no caso vertente, ainda que não se admita a realização total do objeto, não resta dúvida de que os produtos foram entregues, de modo que a devolução de todos os recursos repassados por certo caracterizará enriquecimento sem causa do repassador e a imposição de ônus fatal à entidade; (peça 68, p. 22) 
	i) também é desprovida de embasamento a conclusão da existência de má-fé, ou ao menos a ausência de boa-fé, pois o objeto foi integralmente entregue, a despeito de ter havido eventualmente alguma falha material ou formal, nada entretanto que, nos limites estabelecidos pela jurisprudência dessa Corte, justifique a decisão ora recorrida; (peça 68, p. 22) 
	j) o fundamento apresentado para justificar a devolução integral dos recursos financeiros é o mesmo: a suposta ausência de prestação do serviço; (peça 68, p. 23) 
	k) entretanto, o objeto do Convênio foi integralmente realizado e foi realizado sob a supervisão constante da SEPPIR, uma vez que todos os seminários tiveram as mesas de trabalho coordenadas por servidores daquela Secretaria; (peça 68, p. 23) 
	l) não existe uma só nota de que tenha havido desvio, malversação ou apropriação pessoal dos recursos. (peça 68, p. 24) 
	Análise
6.2.	Segundo consignado no voto condutor da decisão recorrida (peça 58, p. 3-4) :
18. Em linha com a unidade técnica e com o MP/TCU, considero robustos os elementos probatórios que fundamentam a rejeição das alegações de defesa apresentadas pelos responsáveis, entre os quais: 
- incompletude do projeto apresentado pela ONG Cata-Ventos junto à Seppir/PR; 
- existência de dúvida acerca da capacidade técnica da ONG Cata-Ventos, uma vez que houve a inclusão de novo dispositivo no rol de atividades da entidade às vésperas da celebração do Convênio 17/2005, corrigindo deficiência apontada pela Subchefia para Assuntos Jurídicos da Casa Civil da Presidência da República; 
- não realização dos seminários para capacitação de gestores públicos conforme previsto no projeto apresentado pela ONG Cata-Ventos; 
- baixa qualidade e eficácia dos seminários executados; 
- apresentação de apenas 524 fichas de inscrição, apesar do plano de trabalho ter sido aprovado para a capacitação de setecentos gestores públicos; 
- baixa adesão de participantes nos seminários; 
- participação nos seminários de pessoas que não eram gestores públicos ou eram alheias à administração pública; 
- ausência de comprovação, de modo incontestável, pelas fitas de vídeo cassete contendo a filmagem dos seminários, da regular gestão dos valores pagos pela ONG à empresa Estrelinha Soluções em Eventos Ltda. para a execução dos seminários e respectivos itens de organização e logística; 
- não cumprimento, apesar da realização dos sete seminários, da finalidade almejada de "capacitar gestores públicos"; 
- mau detalhamento no projeto do custo para realização dos seminários, uma vez que não foram estimados os valores de cada componente dos quantitativos previstos para diversos serviços, como hospedagem de participantes, locação de espaços para os eventos, aluguel de recursos audiovisuais, divulgação, coffee break, dentre outros; 
- ausência de documentos que comprovassem despesas que deveriam ter sido executadas, como as de transporte interurbano dos participantes, fornecimento de coffee break e elaboração de material didático; 
- realização dos sete seminários previstos de maneira claramente insipiente, com aspectos de negligência e imperícia, oportunismo e simulação para celebração do convênio a fim de intermediar a contratação direta da empresa Estrelinha para "coordenar, gerenciar, administrar e operacionalizar ações de organização, divulgação e execução" dos seminários de capacitação de gestores públicos (subcontratação da execução do Convênio 17/2005) ; 
- fortes indícios de simulação e fraude ao procedimento licitatório realizado para contratação da empresa Estrelinha (Convite 004/2005) , em infração aos princípios de moralidade, legalidade e competitividade do art. 3° da Lei 8.666/93; 
- vínculo familiar entre os sócios da empresa Estrelinha e o presidente da ONG Cata- Ventos em momento que antecedeu à celebração do Convênio 17/2005; 
- oportunismo na alteração estatutária implementada na empresa Estrelinha dois dias antes de sua contratação pela ONG Cata-Ventos, possibilitando compatibilizar sua nova finalidade com o objetivo do Convite 004/2005; 
- contratação da empresa Estrelinha para realização dos seminários sem o detalhamento em preços unitários no plano de trabalho do convênio, impossibilitando a comparabilidade dos custos propostos com os preços de mercado; 
- ausência de comprovantes de hospedagens, embora o contrato entre a ONG Cata- Ventos e a empresa tivesse seus custos dimensionados para gastos com hospedagem de 103 participantes por seminário; 
- ausência de comprovação de despesas que deveriam ter sido executadas, como as de transporte, hospedagem e alimentação; 
- utilização de espaços cedidos, embora existisse a previsão de locação de espaços para a realização dos eventos; 
- falta de nexo de causalidade objetivo entre cada despesa apresentada com o que foi ou teria sido gasto com a realização dos seminários; 
- ausência de identificação nas notas fiscais de que os serviços teriam sido prestados no âmbito do Convênio 17/2005; 
- insuficiência da prestação de contas apresentada para comprovar a regularidade dos pagamentos realizados pela Cata-Ventos à empresa Estrelinha, uma vez que essa empresa apresentou, para fins de comprovação da execução dos serviços, apenas notas fiscais com discriminação genérica dos serviços prestados; 
- indícios de fraude constatados nas notas fiscais apresentadas; 
- incapacidade da documentação oferecida pelos responsáveis para comprovar a boa e regular gestão os recursos do Convênio 17/2005. 
19. Assim, diante desse conjunto de elementos, não comprovado o nexo entre os gastos executados, a realização do objeto e o atingimento de objetivos, as alegações de defesa devem ser rejeitadas e o débito deve ser pelo valor total pago pela ONG Cata-Ventos à Estrelinha Soluções em Eventos Ltda. de R$ 317.079,70.
6.3.	Portanto, o relator a quo foi claro ao aduzir que "a prestação de contas apresentada e as alegações de que o objeto teria sido cumprido e que teria havido constante supervisão da Seppir/PR durante os seminários não são suficientes para comprovar a regularidade dos pagamentos realizados pela convenente à empresa Estrelinha" (peça 58, p. 3) . Isso porque não bastaria a conformidade física (realização dos seminários) , mas também a conformidade documental e fiscal (documentação comprobatória) que assegurasse a lisura da gestão dos recursos recebidos. E sob esse aspecto, as diversas inconsistências listadas acima não permitem ter como boa e regular a gestão dos recursos no caso vertente. 
6.4.	Ante o exposto, deve-se rejeitar a alegação. 
7. 	Nexo de causalidade entre a realização dos eventos e a documentação apresentada
7.1.  	Os recorrentes alegam haver nexo de causalidade entre a realização dos eventos e a documentação apresentada. Nesse sentido, aduzem que:
	a) ao mesmo tempo em que este Tribunal afirma não haver comprovação da prestação dos serviços, aduz que foram executados sete dos seminários previstos; (peça 68, p. 24) 
	b) a realização dos seminários é comprovada, entre outros documentos, por 42 CDs com a gravação deles; (peça 68, p. 24) 
	c) apesar de os Ministérios da Cultura, do Desenvolvimento Agrário, do Trabalho e Emprego, da Educação, da Saúde, das Cidades terem sido citados como patrocinadores, não houve aporte de recursos financeiros ou estruturais de nenhum deles, consistindo o apoio no envio de gestores (servidores) para apresentarem os programas vinculados em suas partes que envolviam recursos para atendimentos de comunidades quilombolas nos municípios, bem como para esclarecer os participantes sobre as formas e condições para acessar os mesmos recursos; (peça 68, p. 26-27) 
	d) embora a instrução da unidade técnica afirme que não constam dos autos quaisquer comprovantes da efetiva realização dos sete eventos, como lista de presença nos seminários, fotos dos eventos, cópia dos registros em vídeo dos eventos, comprovantes do aluguel dos espaços para a realização dos eventos, comprovante de locação de recursos audiovisuais ou comprovante de hospedagem"; na verdade, trata-se de uma contradição, uma vez que se os 42 CDs, as fichas de inscrição e aos demais documentos provaram a realização dos seminários, daí não se pode tirar a conclusão de que não existiria comprovação da "efetiva realização dos sete eventos"; (peça 68, p. 27) 
	e) comprova a realização dos sete seminários a filmagem de cada um deles, cujo material bruto consta de 71 fitas de vídeo cassete encaminhadas com a prestação de contas; (peça 68, p. 27) 
	f) assim, está claro que os seminários foram todos realizados, de modo que é inadmissível a conclusão da unidade técnica de que não teria comprovação do nexo de causalidade entre as despesas realizadas e a execução do objeto do convênio; (peça 68, p. 27) 
	g) se alguma impropriedade ocorreu, não se refere à prestação dos serviços, uma vez que todos os seminários foram realizados, ainda que não tenha alcançado o número máximo de participantes previstos; (peça 68, p. 27-28) 
	h) o não atingimento da meta estabelecida para o número de participantes não se deve à falta de esforço, dedicação e aplicação de energia por parte da conveniada e da empresa, mas da falta de incentivo e de interesse dos próprios agentes municipais ou estaduais contatados; (peça 68, p. 28) 
	i) a ausência de participantes nos seminários decorreu de causas alheias à vontade e ao esforço da conveniada e da contratada, sendo que as contas telefônicas juntadas aos autos demonstram o esforço feito no contato com os municípios para a indicação de gestores públicos para participarem dos seminários. (peça 68, p. 28) 
	Análise
7.2.	Trata-se de alegações já apresentadas anteriormente pelo recorrente e portanto já rejeitadas por este Tribunal. 
7.3.	Essencialmente, o recorrente alega contradição entre reconhecer-se a realização dos seminários e a impugnação dos valores destinados à sua realização. Entretanto, a conclusão da unidade técnica é de que, conquanto os seminários para capacitação de gestores públicos tenham sido realizados, a documentação oferecida pelos responsáveis não é capaz de comprovar a boa e regular gestão dos recursos do Convênio 17/2005. 
7.4.	A unidade técnica aponta ainda que por ocasião da celebração do ajuste havia dúvida acerca da capacidade técnica da entidade para executar o objeto do convênio, o que depois só viria a ser confirmado com a "incompletude do projeto apresentado pela ONG Cata-Ventos junto à Seppir/PR e a baixa qualidade e eficácia dos seminários executados", além de "fortes indícios de simulação e fraude ao procedimento licitatório realizado" (peça 59, p. 5) . 
7.5.	Por fim, a unidade técnica concluiu que, "apesar de ser possível evidenciar que os sete seminários previstos foram realizados, o que se visualiza é que não cumpriram a finalidade almejada: "capacitar gestores públicos", em razão da citada evidente baixa adesão de participantes, incluindo pessoas fora do público alvo e completamente alheias aos objetivos do evento, bem como porque foram realizados de maneira claramente insipiente, com aspectos de negligência e imperícia, oportunismo e simulação - com aparente ciência da Seppir/PR pelo menos na fase de aprovação do ajuste -, para celebração do convênio a fim de intermediar a contratação direta da Estrelinha Soluções Esportivas, para a qual também ocorreu simulação e fraude ao procedimento licitatório, em infração aos princípios de moralidade, legalidade e competitividade do art. 3º da Lei 8.666/93" (peça 59, p. 7) . 
7.6.	Com efeito, o recorrente sustenta que a gravação dos seminários seria prova cabal da perfeita execução do objeto do convênio, quando na verdade as diversas inconsistências identificadas na documentação apresentada a título de prestação de contas não permitem estabelecer nexo de causalidade entre a realização dos eventos e os recursos repassados. E sem que os recorrentes elidam ou justifiquem tais inconsistências não é possível ter como boa e regular a utilização dos recursos, razão pela qual deve-se manter o juízo condenatório. 
7.7.	Ante o exposto, deve-se rejeitar a alegação. 
8. 	Pagamento sem comprovação dos serviços de edição e finalização de vídeos
8.1.  	Os recorrentes alegam que a existência de 42 CDs com vídeos dos eventos realizados comprovaria a licitude dos pagamentos efetuados à empresa responsável pela edição. Nesse sentido, aduzem que:
	a) os 42 CDs apresentados são as mídias editadas pela empresa contratada; (peça 68, p. 29) 
	b) chamada a dar explicações pela convenente, os responsáveis aduziram que contrataram uma empresa para fazer a edição das fitas, e devido à falta de tempo para entregar o material junto com a prestação de contas, não se efetuou o processo de licitação, sendo necessário efetuar análise de mercado para comprovar se o preço cobrado pela edição das fitas era justo, o que foi comprovado, não causando assim prejuízo ao convênio e ao erário; (peça 68, p. 29-30) 
	c) assim, não é possível concluir pela inexistência da prestação do serviço, pois se foram apresentadas as fitas com o material bruto de gravação e os CDs com o material editado, encontra-se materializada a prova da prestação do serviço objeto do contrato com a empresa Foco Cinema e Vídeo. (peça 68, p. 30) 
	Análise
8.2.	Sobre este ponto, anotou-se no relatório que acompanha a decisão recorrida (peça 59, p. 8-9) :
b.1) constatação
59. Segundo a nota fiscal apresentada na prestação de contas (peça 4, p. 54) , os serviços referiram-se a edição e finalização de vídeos dos seminários do convênio, e alcançaram R$ 15.360,00. A nota fiscal, no entanto, não apresentou a identificação do convênio, em afronta ao art. 30 da IN-STN 1/97, e não foram disponibilizados quaisquer outros elementos que comprovassem a efetiva prestação dos serviços, como a produção dos filmes, CDs ou outro tipo de mídia.
 (...) 
b.3) exame técnico
61. O Relatório de Fiscalização 17/2006 da Ciset/PR (peça 1, p. 244, item 34) , informa que a despesa não foi precedida de procedimento análogo à licitação e que não foram encontrados documentos que comprovassem ter havido pesquisa prévia para definição de preços. 
62. De fato, a referida pesquisa foi realizada somente quando José Ahyrton da Silva foi instado pela Seppir/PR ocasião em que ofereceu como comprovação orçamentos elaborados pelas empresas Ozetti Vídeo Filmagem e Digital DVD em 24/4/2008 (peça 2, p. 123-124) , data que ultrapassa dois anos o término da vigência do Convênio 17/2005. 
63. Afora isso, os responsáveis apresentaram apenas a Nota Fiscal 0178, de 10/3/2006, no valor de R$ 15.360,00, como comprovação dos serviços e, quanto à alegação de que a Seppir/PR teria atestado a existência dos 42 CDs, na verdade o Parecer Técnico Seppir/Subcom 59/2007 (peça 2, p. 55) apenas relatou que a prestação de contas estava composta, entre outros produtos, por 'pasta com 42 CDs onde constatasse [constata-se?] a realização de 7 seminários, conforme identificação em Belo Horizonte, Recife, Belém, Porto Alegre, Aracaju, Goiânia e Fortaleza', tratando-se de redação truncada, sem aparente análise técnica e que nada fala sobre o conteúdo dos CDs. 
64. Ainda, o Relatório de Fiscalização 17/2006 da Ciset observa que o cheque lançado à conta da despesa (850042) compensou em 13/3/2006, anteriormente à data indicada de realização dos eventos em Recife, Belo Horizonte e Aracajú. 
65. No Relatório de Tomada de Contas Especial de 26/10/2012 (peça 3, p. 29) , a Seppir/PR opinou pela impugnação total da despesa, apenas em razão da falta de uma análise de mercado que comprovasse o preço cobrado pela edição das fitas e pela ausência de procedimento licitatório.
66. Como nesta ocasião os CDs também não foram apresentados pelos responsáveis, não há como verificar o cumprimento do serviço de edição, de modo que as alegações de defesa devem ser rejeitadas e os responsáveis condenados no valor de R$ 15.360,00.
8.3.	O cerne da questão diz respeito à não apresentação, a este Tribunal, dos 42 CDs onde constaria a edição dos seminários realizados. Segundo a unidade técnica, a Seppir faz menção aos CDs, mas não ao seu conteúdo, de modo que não seria possível verificar a devida prestação dos serviços por parte da empresa contratada. 
8.4.	Em suas alegações recursais, os recorrentes limitam-se a reproduzir o que já aduzido anteriormente, no sentido de que a mera existência dos CDs e sua menção pela Seppir comprovariam a execução dos serviços. Entretanto, sem acesso aos CDs não é possível avaliar a procedência da alegação, razão pela qual ela deve ser rejeitada. 
9. 	Licitude na contratação das empresas 
9.1.  	Os recorrentes alegam licitude na contratação das empresas responsáveis pela execução do convênio. Nesse sentido, aduzem que:
	a) em relação aos procedimentos licitatórios supostamente exigíveis, a entidade recorrente adotou procedimentos análogos, nos termos da legislação em vigor à época da execução dos convênios, e de acordo com o entendimento do Tribunal de Contas da União, à época, em conformidade com os princípios constitucionais da legalidade, impessoalidade, moralidade, publicidade e eficiência; (peça 68, p. 33) 
	b) mesmo entendendo que a Lei de Licitações não se aplica às entidades de direito privado que não integram a Administração Pública, os procedimentos análogos adotados pela entidade Cataventos Juventude e Cidadania, estavam em estrita observância aos princípios que norteiam a Licitação Pública, conforme se depreende a seguir; (peça 68, p. 37) 
	c) em relação à segunda contratação, foi realizada pesquisa de preços e a proposta da empresa Foco Cinema e Vídeo Ltda. foi a de menor custo; foram juntadas cotações de preços do corrente ano, todas superiores ao contratado à época; (peça 68, p. 38) 
	d) conforme se demonstrou, se a entidade recorrente não aplicou estritamente o que reza a Lei 8.666/93 nos procedimentos de contratação de serviços relativos ao convênio em tela, os procedimentos análogos adotados sempre perpassaram pelos princípios que regem a administração pública aplicáveis à licitação; (peça 68, p. 38) 
	e) a observância dos princípios que regem a Licitação nos procedimentos análogos adotados revela a preocupação da entidade recorrente com o gasto do dinheiro público. (peça 68, p. 40) 
	Análise
9.2.	A longa exposição dos recorrentes a respeito da contratação das empresas que executaram o convênio se deve à reprodução de alegações apresentadas à convenente, sem se aterem os recorrentes aos fundamentos da condenação, cuja apontada ilicitude da contratação não diz respeito à modalidade de licitação ou à observância da Lei 8.666/1993, mas à ausência de mínimos elementos que denotassem ter havido algum tipo de competitividade, conforme se observa no relatório que acompanha a decisão recorrida, onde consta, no tocante à contratação da empresa responsável pela realização dos eventos (peça 59, p. 4-5) :
37. Segundo apontado no Relatório de Fiscalização 17/2006-Ciset/PR (peça 1, p. 241) , referido convite contou com diversas falhas, a exemplo da ausência de pesquisa prévia de preços, descrição incompleta dos objetos da licitação e ausência de ata de registro da abertura das propostas; além disso, foi verificado que os convites foram enviados a três empresas que não detinham ramo de atividade compatível com o objeto a ser contratado. Assim, há fortes indícios de simulação e fraude ao procedimento licitatório realizado. 
38. De fato, a vencedora do certame foi a Estrelinha Soluções em Eventos Ltda., que possuía como atividade econômica principal 'organização e exploração de atividades desportivas' e como sócios Inácio Vale da Silva, CPF XXX.675.851-XX (peça 50) e Arthur Jerônimo Camelo da Silva, CPF XXX.715.501-XX (peça 49) , respectivamente, irmão e sobrinho de José Rosa Vale da Silva, CPF XXX.366.121-XX (peça 51) , então presidente da Cata-Ventos em momento que precedeu a celebração do Convênio 17/2005, conforme se verifica no estatuto da entidade e ata de assembleia geral (peça 1, p. 52-53) . (g.n.) 
9.3.	E quanto à contratação da empresa responsável pela edição dos vídeos dos eventos, consta no relatório que acompanha a decisão recorrida (peça 59, p. 8) :
61. O Relatório de Fiscalização 17/2006 da Ciset/PR (peça 1, p. 244, item 34) , informa que a despesa não foi precedida de procedimento análogo à licitação e que não foram encontrados documentos que comprovassem ter havido pesquisa prévia para definição de preços. 
62. De fato, a referida pesquisa foi realizada somente quando José Ahyrton da Silva foi instado pela Seppir/PR ocasião em que ofereceu como comprovação orçamentos elaborados pelas empresas Ozetti Vídeo Filmagem e Digital DVD em 24/4/2008 (peça 2, p. 123-124) , data que ultrapassa dois anos o término da vigência do Convênio 17/2005.
 (...) 
65. No Relatório de Tomada de Contas Especial de 26/10/2012 (peça 3, p. 29) , a Seppir/PR opinou pela impugnação total da despesa, apenas em razão da falta de uma análise de mercado que comprovasse o preço cobrado pela edição das fitas e pela ausência de procedimento licitatório.
66. Como nesta ocasião os CDs também não foram apresentados pelos responsáveis, não há como verificar o cumprimento do serviço de edição, de modo que as alegações de defesa devem ser rejeitadas e os responsáveis condenados no valor de R$ 15.360,00. (g.n.) 
9.4.	Como as alegações constituem mera reprodução da defesa apresentada junto à convenente, os recorrentes não apontam elementos que infirmem as irregularidades acima identificadas relativamente a cada uma das contratações, razão pela qual a alegação defesa ser rejeitada.  
10. 	Pagamento de pessoal e encargos sem comprovação de prestação de serviços
10.1.  	Os recorrentes alegam devido recolhimento de tributos e encargos devidos. Nesse sentido, aduzem que:
	a) a entidade ora recorrente apresentou justificativas junto à Seppir e ainda tabela completa de todos os tributos recolhidos; entretanto, os pareceres técnicos da Seppir não levaram em consideração as justificativas e a planilha apresentadas, sendo que os recolhimentos de tributos efetuados foram feitos rigorosamente na sua totalidade; (peça 68, p. 40-41) 
	b) todos os profissionais foram devidamente contratados e pagos com a verba repassada; (peça 68, p. 41) 
	c) em relação aos recibos, ocorreu uma falha administrativa formal, já que os pagamentos eram realizados de acordo com os valores passados por telefone e as assinaturas não eram colhidas posteriormente; (peça 68, p. 41) 
	d) é improcedente também qualquer exigência de que a contratação desse pessoal deveria ter sido feita através de licitação; (peça 68, p. 41) 
	e) não procede a apontada ausência de nexo de causalidade entre as despesas pagas e a efetiva prestação dos serviços para a realização do objeto do convênio, pois a entidade remunerou os profissionais que assinaram os recibos apenas para a prestação do serviço neste convênio; e quando recebeu a visita da fiscalização em sua sede, esta impropriedade foi apontada e foi orientada a não promover nenhuma adequação, de modo a não permitir que se inferisse qualquer tentativa de maquiar comprovantes; o que revela a absoluta boa fé com que sempre se conduziram os recorrentes na relação com a Seppir e com a fiscalização tanto do controle interno quanto externo. (peça 68, p. 42) 
	Análise
10.2.	Sobre este ponto, anotou-se no relatório que acompanha a decisão recorrida (peça 59, p. 9) :
[constatação]
68. O projeto apresentado pela ONG Cata-Ventos previu despesas com coordenador-geral, assessor técnico, assessor técnico 1, supervisor e assistentes administrativos (peça 5, p. 14) . Na prestação de contas, apresentou RPAs sem data, o que impediu a identificação do momento da prestação dos serviços, e alguns sem a assinatura dos prestadores. 
69. Também foram identificados valores divergentes em quatro RPAs, ao compará-los com a relação de pagamentos e os extratos bancários; houve divergência nos valores dos encargos referentes ao IRRF, ISS e à contribuição previdenciária; a prestação de contas não contém informações nem documentos que comprovem a realização dos serviços pelos profissionais; e não há contratos, currículo, registro ou qualquer documento que comprove quem desenvolveu, e que desenvolveu, de fato, cada atividade prevista, supostamente contratada, e paga. 
70. Assim, a remuneração de profissionais no montante de R$ 75.378,48 e os respectivos encargos, R$ 45.494,83, foram considerados débito pelo valor total de R$ 120.873,31.
 (...) 
c.2) exame técnico
73. Com comentado, o Relatório de Tomada de Contas Especial (peça 3, p. 23) registra afirmação da ONG de que os RPAs foram emitidos por Lúcio Flavio Vale da Silva, CPF 179.157.671- 00, contratado por indicação da Estrelinha, e que a consulta à base de dados da SRF (peças 49 a 52) , mostrou que o citado profissional é irmão e tio de sócios daquela empresa. 
74. Como já mencionada, muitos RPAs não contêm a assinatura da pessoa que teria prestado os serviços à ONG, sendo que os responsáveis não trouxeram documentos que comprovem a contratação dos profissionais (a exemplo de contratos de trabalho, cópias de carteiras de trabalho e previdência social (CTPS) ou currículos, entre outros) , e que eles efetivamente atuaram para organizar, gerenciar e administrar os seminários, o que invalida tais RPAs como item de comprovação da despesa, de modo que as alegações de defesa devem ser rejeitadas. 
75. Também deve-se levar em conta os indícios de fraude nos RPAs apresentados, uma vez que há semelhança entre a grafia contida neles e aquela verificada nas notas fiscais emitidas pela Estrelinha. Como informado pela própria ONG que foram emitidos pelo irmão e tio dos sócios da empresa, é clara a combinação que havia entre a ONG e a empresa para executar os objetos do convênio e gerenciar os recursos repassados, o que aumenta a dúvida sobre a fidedignidade destes RPAs e de boa parte dos documentos produzidos para a prestação de contas. (g.n.) 
10.3.	Diante disso, caberia aos recorrentes infirmar os elementos acima reproduzidos, que levaram à impugnação das despesas neste ponto. Entretanto, não é isso o que se observa. 
10.4.	Os recorrentes limitam-se a reproduzir argumentos já anteriormente apresentados, meramente afirmando que os profissionais trabalharam na execução do convênio e que foram devidamente remunerados, não obstante a ausência de suporte documental para a alegação. 
10.5.	Muito embora os recorrentes aleguem que houve o correto recolhimento de tributos, a questão gira em torno da não prestação dos serviços. Se esses não foram prestados, os pagamentos seriam indevidos e assim também os recolhimentos efetuados. 
10.6.	Ante o exposto, deve-se rejeitar a alegação. 
11. 	Pagamento indevido de tarifas bancárias e CPMF com recursos do convênio
11.1.  	Os recorrentes alegam que, quanto às tarifas bancárias, apesar de ser valor pouco expressivo diante do valor total do convênio, a impugnação é indevida, uma vez que ocorreram de forma alheia à vontade dos recorrentes. (peça 68, p. 42) 
	Análise
11.2.	Sobre este ponto, anotou-se no relatório que acompanha a decisão recorrida (peça 59, p. 10) :
d.1) constatação
77. O extrato bancário da conta vinculada ao convênio apresentou despesas com Contribuição Provisória sobre a Movimentação Financeira (CPMF) no total de 1.823,22, e com tarifas bancárias no montante de R$ 266,40, totalizando R$ 2.089,62 (peça 4, p. 12-19) .
 (...) 
d.3) exame técnico
79. Diante da vedação do art. 8º, inc. VII, da IN-STN 1/97, assim como a inação em justificar os valores pagos a títulos de CPMF, as alegações de defesa devem ser rejeitadas.
11.3.	Ocorre que o referido dispositivo (Art. 8º. É vedada a inclusão, tolerância ou admissão, nos convênios, sob pena de nulidade do ato e responsabilidade do agente, de cláusulas ou condições que prevejam ou permitam: VII - realização de despesas com taxas bancárias, com multas, juros ou correção monetária inclusive, referentes a pagamentos ou recolhimentos fora dos prazos") deixa clara a vedação a qualquer despesa adicional "referentes a pagamentos ou recolhimentos fora dos prazos". A razão é que despesas decorrentes de conduta omissa ou leniente do responsável devem ser por estes suportadas. 
11.4.	No caso da CPMF, trata-se de tributo cujo recolhimento era inteiramente alheio à vontade do responsável e independia de qualquer conduta deste, não se enquadrando portanto na vedação expressa acima. 
11.5.	Ante o exposto, deve-se acolher a alegação, excluindo-se do débito a importância de R$ 2.089,62, reduzindo-se proporcionalmente a multa, já que fundamentada no montante do débito (art. 57 da Lei 8.443/1992) .
12. 	Pagamento de passagens aéreas sem comprovação da prestação do serviço
12.1.	Os recorrentes alegam lisura das despesas com passagens aéreas, aduzindo que:
	a) todas as passagens emitidas e constantes dos referidos recibos são para as localidades onde se realizaram os seminários e em datas correspondentes a cada evento; (peça 68, p. 42) 
	b) a ausência de carimbo do convênio constitui formalidade incapaz de influir na mudança de destinação ou incapaz de estabelecer a correspondência entre a despesa e os eventos; (peça 68, p. 42) 
	c) as passagens são nominais aos participantes dos Seminários ou a pessoas que se deslocaram para realizar o trabalho de organização; (peça 68, p. 43) 
	d) diante das evidências de que foram utilizados para o objeto do convênio, e sobretudo diante da evidente boa-fé existente em todo o processo e na prestação de contas, a devolução por este motivo caracterizaria locupletamento ilícito da Administração; (peça 68, p. 43) 
	e) as datas das passagens correspondem aos eventos ou às atividades a eles relacionadas, bem como os nomes dos passageiros ou são os coordenadores ou prepostos da conveniada ou são de servidores da Seppir apresentados por ela para se deslocarem aos locais dos seminários; (peça 68, p. 43) 
	f) as despesas de passagens aéreas eram feitas através de uma agência de turismo, exigindo-se que as passagens fossem tiradas de acordo com o menor preço; (peça 68, p. 43) 
	g) todos os documentos fiscais relativos ao pagamento de despesas aéreas estão no processo de prestação de contas desta entidade junto à Seppir. (peça 68, p. 43) 
	Análise
12.2.	Sobre este ponto, anotou-se no relatório que acompanha a decisão recorrida (peça 59, p. 10) :
e.1) constatação 
80. Foram apresentados recibos emitidos pela empresa Trips Passagens e Turismo Ltda., no montante de 16.054,83 (tabela 6 da peça 16) , os quais não continham a identificação do Convênio 17/2005 e consta na relação de pagamentos e no extrato bancário despesa de R$ 4.877,58, paga com Cheque 850068, no dia 27/1/2006, sem cópia do recibo correspondente. Os documentos anexados não comprovam o nexo de causalidade entre as despesas realizadas com a compra das passagens aéreas e a consecução do objeto do convênio. Os valores, somados, atingem R$ 20.932,41.
 (...) 
e.3) exame técnico 
84. Os responsáveis não apresentaram novos documentos comprobatórios e centraram suas alegações nas mesmas justificativas já apresentadas à Seppir/PR quando da análise da prestação de contas. Os recibos emitidos pela empresa Trip (peça 4, p. 24, 25, 32, 47, 64, 67, 69, 77 e 86) , são insuficientes para comprovar o regular emprego de recursos públicos da avença, pois não contém a identificação de que os serviços foram prestados no âmbito do convênio relativo aos seminários, o que afrontou o art. 30 da IN-STN 1/97, e porque apresentam a identificação incompleta dos passageiros, constando apenas o nome do beneficiário e um sobrenome. 
85. Não foram apresentados cartões de embarque, relatório circunstanciado da viagem ou qualquer outro documento que possa servir de fundamento para justificar os pagamentos realizados a título de passagens aéreas, de modo que as alegações de defesa devem ser rejeitadas.
12.3.	Em suas razões recursais, os recorrentes limitam-se a reproduzir alegações já apresentadas. Muito embora aleguem restar devidamente comprovadas as despesas com passagens aéreas, não foram apresentados documentos que comprovariam a devida utilização dos recursos, razão pela qual a alegação deve ser rejeitada.  
13.	Não aplicação dos recursos no mercado financeiro
13.1.	Os recorrentes alegam desconhecimento da necessidade de aplicar os recursos no mercado financeiro. Nesse sentido, aduzem que:
	a) o recurso não foi aplicado no mercado financeiro porque não tínhamos conhecimento desta necessidade e tínhamos de utilizá-lo de imediato, visto que a assinatura do convênio se deu muito perto do dia para iniciação do programa;
	b) apesar de não termos cópias dos cheques na entidade, fornecemos na prestação de contas extrato com toda a movimentação do convênio e suas devidas comprovações, além disso, nos dispomos, se necessário, solicitar microfilmagens de todos eles junto ao banco; (peça 68, p. 44) 
	c) a explicação fornecida demonstra a boa-fé com que se conduziam os recorrentes; (peça 68, p. 44) 
	d) como não se trata de um débito, mas de uma receita provável que deixou de ser produzida, bem como por se tratar de valor pouco relevante, é possível admitir, de acordo com o princípio da razoabilidade, o acolhimento das justificativas, mormente para não se determinar o pagamento (indenização) do valor referido. (peça 68, p. 44) 
	Análise
13.2.	Sobre este ponto, anotou-se no relatório que acompanha a decisão recorrida (peça 59, p. 10-11) :
f.1) constatação
86. Os recursos do convênio não foram aplicados no mercado financeiro, como previa a Cláusula Sexta do termo de convênio (peça 1, p. 205) e o art. 20, §1º, inc. II, da IN-STN 1/97. 
87. Como conforme a manifestação do MP/TCU (Acórdão 5.970/2012-TCU-2º Câmara [relator: Aroldo Cedraz]) , a não aplicação dos recursos no mercado financeiro causa prejuízo ao erário, a instrução preliminar estimou o débito considerando a rentabilidade mensal dos recursos disponíveis aplicados em poupança entre os meses de novembro de 2005 e junho de 2006, cujo valor alcançou R$ 5.304,86 (peça 16, p. 15) .
 (...) 
f.3) exame técnico
89. A afirmação de desconhecimento não prospera, uma vez que José Ahyrton da Silva, na qualidade de então presidente da ONG assinou termo de convênio que continha cláusula específica sobre a aplicação dos recursos no mercado financeiro. Foi possível verificar, além da assinatura do responsável, a sua rubrica na página em que está contida referida cláusula (peça 1, p. 205) . 
90. Quanto à tese de que a inexistência de rendimentos dos recursos do convênio não seria débito, a inexistência de rendimentos levou a ONG a exaurir quase a totalidade de recursos da avença. Caso os recursos tivessem sido corrigidos, possivelmente o saldo restante na conta corrente do ajuste teria sido superior aos R$ 207,96 verificados, de modo que mais recursos seriam economizados, deixando-se de onerar os cofres públicos. 
91. Quanto à alegada razoabilidade, não há como acatá-la em razão do conjunto de graves irregularidades verificados na execução do convênio, já amplamente exposto nesta instrução. 
92. Nesse sentido, as alegações de defesa devem ser rejeitadas.
13.3.	Mais uma vez, observa-se que os recorrentes se limitam a reproduzir alegações já anteriormente aduzidas e já rejeitadas. 
13.4.	Conforme frisado acima, a despeito da baixa materialidade, a irregularidade constitui infração direta aos termos do convênio e não é elidida pela mera alegação de desconhecimento da obrigação. 
13.5.	Ante o exposto, deve-se rejeitar a alegação. 
14. 	Baixa participação dos gestores municipais e a participação de outros interessados nos seminários promovidos
14.1.  	Os recorrentes alegam que não tinham controle sobre a participação dos gestores nos seminários promovidos. Nesse sentido, aduzem que:
	a) apesar de não ser novidade a baixa participação dos gestores municipais nesse tipo de evento, a entidade recorrente cumpriu o objeto do convênio e fez a divulgação dos seminários através de contato com as prefeituras, com o envio de cartazes e folderes, tudo devidamente comprovado no processo e reconhecido pela auditoria da Seppir; (peça 68, p. 46-47) 
	b) a participação dos gestores municipais nos seminários não estava sob o controle nem da entidade recorrente nem da Seppir, visto que não dispúnhamos de nenhum instrumento que obrigasse as prefeituras a enviarem seus representantes, sendo esta uma prerrogativa de cada prefeito; (peça 68, p. 47) 
	c) diante desse quadro, os representantes da SEPPIR nos seminários autorizaram a participação direta de alguns representantes de quilombolas que lá estavam, que afinal eram os destinatários finais das políticas dessa Secretaria Especial, o que concordamos e entendemos legítimo. (peça 68, p. 47) 
	Análise
14.2.	No voto condutor da decisão recorrida, entre os "robustos elementos probatórios que fundamentam a rejeição das alegações de defesa apresentadas pelos responsáveis", constam: "baixa qualidade e eficácia dos seminários executados"; "apresentação de apenas 524 fichas de inscrição, apesar do plano de trabalho ter sido aprovado para a capacitação de setecentos gestores públicos"; "baixa adesão de participantes nos seminários"; "participação nos seminários de pessoas que não eram gestores públicos ou eram alheias à administração pública" (peça 58, p. 3) .  
14.3.	A rigor, a alegação dos recorrentes não infirma as constatações acima, mas antes reconhecem um desvirtuamento do objeto do convênio, que se referia à formação de gestores públicos, sendo que, devido à baixa adesão, acabou permitindo a participação de "alguns representantes de quilombolas que lá estavam", tendo como resultado inflacionar o número de participantes dos seminários com participantes que não constituíam o público alvo (gestores públicos) . Ademais, se os recorrentes reconhecem "não ser novidade a baixa participação dos gestores municipais nesse tipo de evento", nada mais natural que as metas de capacitação fossem bem mais modestas que as apresentadas. 
14.4.	Em suma, a alegação não elide ou justifica a irregularidade, razão pela qual deve ser rejeitada. 
15. 	Devolução dos valores - enriquecimento sem causa da Administração 
15.1.	Os recorrentes alegam que a devolução dos valores constitui enriquecimento sem causa da Administração. Nesse sentido, aduzem que:
	a) apesar de ter havido alguma ilegalidade na aplicação dos recursos, a ensejar alguma penalidade, diante da prova irrefutável de que o objeto foi cumprido, a devolução da totalidade dos recursos repassados caracteriza evidentemente enriquecimento sem causa da administração; (peça 68, p. 49) 
	b) apesar de o instrumento utilizado pela Seppir ter sido o convênio, a relação tinha contornos de contrato;
	c) apesar de a proposta ter sido apresentada pelos defendentes, por óbvio o foi por provocação (não formalizada) da Administração, uma vez que era sua a necessidade de formar agentes para implementar a referida política pública; (peça 68, p. 49) 
	d) em sendo realizado o objeto do convênio, a devolução dos recursos é indevida, pois se estaria admitindo o enriquecimento sem causa desse ente público beneficiária dos serviços contratados; (peça 68, p. 49-50) 
	e) não se poderia falar em lesividade ao patrimônio público ou devolução do quanto recebido se os objetos foram realizados e se há nos autos prova efetiva do emprego dos recursos do convênio na realização do objeto pelos recorrentes; (peça 68, p. 52) 
	f) não há como falar-se em lesividade, se o objeto do convênio foi regularmente executado; e mesmo que se admita que não foi integralmente realizado, não se pode concluir pela devolução integral dos recursos repassados. (peça 68, p. 55) 
	Análise
15.2.	A premissa dos recorrentes é de que o objeto foi cumprido, o que diverge do entendimento deste Tribunal e que tampouco logrou ser demonstrado pelos recorrentes em suas razões recursais. Tal circunstância já derrui o fundamento da alegação, tornando-a improcedente. 
15.3.	Ademais, fosse correto o raciocínio dos recorrentes de que se tratava de um contrato travestido de convênio, restaria evidenciado burla à concorrência, uma vez que os contratos administrativos devem em regra ser precedidos de licitação pública. E tal burla ficaria ainda mais explícita e caracterizada se fosse possível comprovar a alegação dos recorrentes de que o convênio foi firmado "por provocação (não formalizada) da Administração, uma vez que era sua a necessidade de formar agentes para implementar a referida política pública" (peça 68, p. 49) . Nesse caso, deveria a Seppir abrir procedimento licitatório, ou pelo menos formalizar processo de dispensa de licitação, se fosse o caso, e não provocar informalmente entidade para formar agentes públicos, tal como alegado pelos recorrentes. 
15.4.	Ante o exposto, deve-se rejeitar a alegação. 
16. 	Segurança das contas e iliquidação das contas
16.1.  	Os recorrentes alegam que o decurso de mais de dez anos desde a ocorrência dos fatos é suficiente para comprometer o exercício do direito de defesa e que isso atrairia a aplicação dos artigos 20 e 21 da Lei 8.443/1992. Nesse sentido, aduzem que:
	a) esta corte tem entendimento pacificado no sentido de que o transcurso de mais de dez anos desde a ocorrência dos fatos é motivo suficiente para comprometer o exercício do direito de defesa; (peça 68, p. 57) 
	b) desse modo, a situação fática atrairia a aplicação dos arts. 20 e 21 da Lei Orgânica do Tribunal de Contas e dos arts. 211 e 212 do seu Regimento Interno. (peça 68, p. 57) 
	Análise
16.2.	Na análise da prescrição da pretensão punitiva pelo voto condutor da decisão recorrida, ficou assentado que não houve o transcurso de mais de dez anos entre as irregularidades e a citação dos recorrentes por este Tribunal (peça 58, p. 7) :
35. Relativamente ao convênio em exame, o termo inicial para contagem do prazo da prescrição da pretensão punitiva do TCU deu-se em 29/6/2006, ou seja, no prazo final para a apresentação da respectiva prestação de contas (60 dias após o término da vigência) , conforme estabeleciam as Cláusulas nona e décima primeira do Termo de Convênio (peça 1, p. 207 e 208) . 
36. Por outro lado, o ato ordenatório da citação do responsável - manifestação do titular da Secretaria de Controle Externo da Administração do Estado (SecexAdministração) - ocorreu em 15/3/2016 (peça 18) . 
37. Sendo assim e nos termos do entendimento firmado pelo Acórdão 1441/2016-TCU-Plenário, não transcorreu o lapso de dez anos preconizado na Lei Civil, razão porque não há que se falar em prescrição da pretensão punitiva do TCU. Portanto, cabível aplicar aos responsáveis a sanção prevista no art. 57 da Lei 8.443/1992.
16.3.	E ainda que houvesse transcorrido o prazo de dez anos, tal circunstância somente fulminaria a pretensão punitiva, mas não o débito, na medida em que "o art. 6º, inciso II, da IN-TCU 71/2012 não tem aplicação automática em face do simples transcurso do prazo de dez anos antes da citação, devendo ser verificado, no caso concreto, se houve efetivo prejuízo à racionalidade administrativa, à economia processual, à ampla defesa ou ao contraditório" (Acórdão 2850/2016-TCU-Plenário, relator: Vital do Rêgo) . Além disso, "diante de constatação que possa levar à negativa de registro de ato de admissão de pessoal ou de concessão de aposentadoria, reforma ou pensão, o TCU deve assegurar aos beneficiários a oportunidade do uso das garantias constitucionais do contraditório e da ampla defesa, sempre que transcorrido lapso temporal superior a cinco anos entre a entrada do ato no Tribunal e sua apreciação" (Acórdão 5669/2015-TCU-Segunda Câmara, relatora: Ana Arraes) . No caso vertente, os recorrentes deveriam apontar qual o prejuízo efetivo o decurso do tempo teria trazido à sua defesa. 
16.4.	Quanto aos dispositivos invocados pelos recorrentes, tem-se que os artigos 20 e 21 da Lei 8.443/1992, bem como os artigos 211 e 212 do Regimento Interno/TCU determinam que serão consideradas iliquidáveis as contas "quando caso fortuito ou de força maior, comprovadamente alheio à vontade do responsável, tornar materialmente impossível o julgamento" das contas, as quais serão consideradas iliquidáveis e arquivadas. Entretanto, os recorrentes não apontam concretamente que circunstância constituiria caso fortuito ou de força maior, alheio à vontade deles, que tornariam aplicáveis os dispositivos. 
16.5.	Ante o exposto, deve-se rejeitar a alegação.
17. 	Ausência de razoabilidade e proporcionalidade da decisão
17.1.	Os recorrentes alegam ausência de razoabilidade e proporcionalidade da decisão condenatória. Nesse sentido, aduzem que:
	a) a determinação para a devolução integral dos recursos bem como a aplicação de multa individual de 50 mil reais ao recorrente, por certo ofendem os princípios da proporcionalidade e da razoabilidade, sobretudo na hipótese em que se demonstrou a realização de todos os seminários, em todas as regiões do Brasil; (peça 68, p. 57) 
	b) a fiscalização externa, com a aplicação de multa, tem a finalidade de corrigir atos danosos ao erário, com o ressarcimento devido, sobretudo quando há desvios, o que não é o caso dos autos; mas sobretudo tem finalidade educativa; (peça 68, p. 57) 
	c) contudo, com a determinação para a devolução integral dos recursos que efetivamente foram empregados na execução do objeto, e sobretudo pela aplicação de multa insuportável de 50 mil reais, a decisão recorrida, na verdade impõe-se um verdadeiro castigo e não uma pena de natureza educativa. (peça 68, p. 57) 
	Análise
17.2.	A alegação assenta-se nas premissas de que houve cumprimento do objeto e de que a multa teria somente caráter educativo. 
17.3.	A premissa de que houve cumprimento do objeto não guarda correlação com os elementos dos autos, porquanto o entendimento deste Tribunal foi o de que, apesar de realizados os eventos previstos, estes não atingiram os objetivos pretendidos e as despesas realizadas não possuem nexo causal com os recursos recebidos. 
17.4.	No tocante à multa, tem-se que, "no âmbito do TCU, a dosimetria da pena tem como balizadores o nível de gravidade dos ilícitos apurados, com a valoração das circunstâncias fáticas e jurídicas envolvidas, e a isonomia de tratamento com casos análogos. O Tribunal não realiza dosimetria objetiva da multa, comum à aplicação de normas do Direito Penal, e não há um rol de agravantes e atenuantes legalmente reconhecido" (Acórdão 174/2018-TCU-Plenário, relator: Augusto Nardes) . Ademais, ao contrário do alegado, a pena de multa não tem apenas educativo, mas também e sobretudo punitivo, o que se justifica em razão da inexecução do objeto do convênio. 
17.5.	Ante o exposto, deve-se rejeitar a alegação. 
CONCLUSÃO
18. 	Da análise, conclui-se que:
	a) no tocante ao débito, a Súmula-TCU n. 282 estabelece que "as ações de ressarcimento movidas pelo Estado contra os agentes causadores de danos ao erário são imprescritíveis"; e relativamente à multa, não houve o transcurso do prazo de dez anos previsto no artigo 205 do Código Civil (item 5) ; 
	b) no voto condutor da decisão recorrida aduziu-se claramente que a prestação de contas e alegações não são suficientes para comprovar a regularidade dos pagamentos realizados, porquanto não basta a conformidade física (realização dos eventos) , mas também a conformidade documental que assegure que houve a boa e regular gestão dos recursos recebidos (item 6) ;
	c) as diversas inconsistências identificadas na documentação apresentada pelos responsáveis não permitem estabelecer nexo de causalidade entre a reconhecida realização dos eventos e os recursos repassados (item 7) ;
	d) os 42 CDs referidos pelos recorrentes foram apresentados à convenente mas não a este Tribunal, e sem acesso a eles não é possível avaliar a procedência da alegação (item 8) ;
	e) como as alegações constituem mera reprodução da defesa apresentada junto à convenente, os recorrentes não apontam elementos que infirmem as irregularidades acima identificadas relativamente a cada uma das contratações (item 9) ;
	f) muito embora os recorrentes aleguem que houve o correto recolhimento de tributos, a questão gira em torno da não prestação dos serviços; e se esses não foram prestados, os pagamentos seriam indevidos e assim também os recolhimentos efetuados (item 10) ;
	g) quanto às tarifas, não foi apontado que estas decorreram de alguma conduta dos recorrentes; e a CPMF constituía tributo cujo recolhimento era inteiramente alheio à vontade dos recorrentes e independia de qualquer conduta destes, não se enquadrando portanto na vedação apontada na decisão recorrida, não subsistindo portanto a irregularidade (item 11) ; 
	h) os recorrentes limitam-se a reproduzir alegações já apresentadas e não apresentam documentos comprobatórios da lisura das despesas relativas a passagens aéreas (item 12) ; 
	i) a despeito da baixa materialidade, a irregularidade constitui infração direta aos termos do convênio e não é elidida pela mera alegação de desconhecimento da obrigação (item 13) ;
	j) se os recorrentes reconhecem "não ser novidade a baixa participação dos gestores municipais nesse tipo de evento", nada mais natural que as metas de capacitação fossem bem mais modestas que as apresentadas; e ao reconhecerem que permitiram a participação de "alguns representantes de quilombolas que lá estavam", quando o público-alvo era gestores públicos, os recorrentes admitem que houve desvirtuamento do objeto do convênio (item 14) ;
	k) a alegação dos recorrentes de que a devolução dos valores constitui enriquecimento sem causa da Administração tem como premissa o cumprimento do objeto do convênio, o que diverge do entendimento deste Tribunal e que tampouco logrou ser demonstrado pelos recorrentes em suas razões recursais (item 15) ;
	l) não houve o alegado transcurso de mais de dez anos entre as irregularidades e a citação dos recorrentes por este Tribunal; e ainda que fosse o caso, isso não representaria automático arquivamento dos autos, na medida em que se deveria verificar ainda se no caso concreto houve efetivo prejuízo à racionalidade administrativa, à economia processual, à ampla defesa ou ao contraditório; ademais, inaplicáveis ao caso os artigos 20 e 21 da Lei 8.443/1992, porquanto os recorrentes não apontam concretamente que circunstância constituiria caso fortuito ou de força maior, alheio à vontade deles, que tornariam aplicáveis os dispositivos (item 16) ;
	m) a alegação de que a multa aplicada carece de razoabilidade e proporcionalidade assenta-se nas premissas de que houve cumprimento do objeto e de que a multa teria somente caráter educativo, as quais não se sustentam, porquanto, segundo os elementos dos autos, apesar de realizados os eventos previstos, estes não atingiram os objetivos pretendidos e as despesas realizadas não possuem nexo causal com os recursos recebidos; e ainda, a multa não caráter apenas educativo, mas também punitivo (item 17) .
18.1.	Ante essas conclusões, deve-se dar-lhe provimento parcial ao recurso, excluindo-se do débito a importância de R$ 2.089,62, relativa ao recolhimento de CPMF e encargos, tendo em vista que tais cobranças não dependeram de qualquer conduta dos recorrentes. 
PROPOSTA DE ENCAMINHAMENTO
19. 	Ante o exposto, submete-se o assunto à consideração superior, propondo-se, com fundamento nos artigos 32, inciso I, e 33 da Lei 8.443/1992:
	a)  conhecer do recurso e, no mérito, dar-lhe provimento parcial, excluindo-se do débito a importância de R$ 2.089,62, que constitui o bloco "4" das despesas identificadas na tabela incluída no item 9.1 do acórdão recorrido, com redução proporcional das multas individuais, passando o débito remanescente a ter a seguinte configuração, renumerando-se os blocos de despesas remanescentes:
9.1. (...) :
	Nº
	Irregularidade
	Data da ocorrência

	1
	Pagamentos à empresa Estrelinha Soluções em Evento Ltda.-ME (CNPJ 03.563.017/0001-45) sem comprovação da prestação dos serviços
	21/11/2005
	143.871,50

			08/12/2005
	43.085,00

			28/12/2005
	20.900,00

			16/02/2006
	43.600,00

			21/03/2006
	32.079,00

			03/04/2006
	33.544,20

	2
	Pagamento à empresa Foco Cinema e Vídeo Ltda.-ME (CNPJ 05.111.217/0001-92) sem comprovação da prestação dos serviços
	10/03/2006
	15.360,00

	3
	Pagamento de despesas com pessoal e encargos (INSS, ISS, IRRF) sem a comprovação dos serviços prestados no âmbito do Convênio 17/2005 (Siafi 528295) 
	23/11/2005
	3.288,47

			23/11/2005
	2.950,97

			28/11/2005
	1.218,45

			09/12/2005
	1.430,00

			09/12/2005
	2.275,97

			09/12/2005
	1.924,95

			15/12/2005
	1.218,45

			20/12/2005
	1.430,40

			26/12/2005
	1.430,40

			26/12/2005
	3.288,47

			26/12/2005
	2.950,97

			27/12/2005
	1.218,45

			27/12/2005
	2.275,97

			29/12/2005
	9.421,68

			02/01/2006
	6.001,50

			02/01/2006
	1.866,17

			02/01/2006
	1.030,00

			04/01/2006
	1.924,95

			02/01/2006
	1.430,40

			30/01/2006
	2.952,56

			30/01/2006
	1.446,30

			30/01/2006
	2.277,56

			01/02/2006
	1.940,85

			01/02/2006
	3.290,06

			02/02/2006
	6.001,50

			08/02/2006
	1.446,30

			13/02/2006
	1.218,45

			20/02/2006
	1.030,00

			24/02/2006
	2.952,56

			24/02/2006
	1.940,85

			06/03/2006
	1.343,09

			05/03/2006
	2.314,79

			07/03/2006
	3.327,29

			17/03/2006
	1.234,35

			20/03/2006
	880

			23/03/2006
	2.989,79

			27/03/2006
	1.460,27

			27/03/2006
	2.314,79

			27/03/2006
	3.327,29

			31/03/2006
	1.890,58

			31/03/2006
	5.321,40

			30/03/2006
	1.248,32

			03/04/2006
	1.954,82

			03/04/2006
	8.526,14

			10/04/2006
	1.460,27

			10/04/2006
	2.078,66

			13/04/2006
	1.234,35

			17/04/2006
	1.446,30

			20/04/2006
	1.447,20

	4
	Pagamento de passagens aéreas sem comprovação da prestação do serviço ou nexo de causalidade com o objeto do Convênio 17/2005 (Siafi 528295) 
	05/12/2005
	3.898,72

			05/12/2005
	1.076,24

			19/12/2005
	1.219,00

			03/01/2006
	341,04

			27/01/2006
	4.877,58

			10/02/2006
	1.719,32

			14/02/2006
	1.761,21

			14/03/2006
	3.140,96

			27/03/2006
	571,04

			10/04/2006
	2.327,30

	5
	Não aplicação no mercado financeiro dos recursos do Convênio 17/2005 (Siafi 528295) 
	18/12/2005
	1.932,40

			18/01/2006
	1.570,33

			18/02/2006
	1.053,90

			18/03/2006
	634,74

			18/04/2006
	41,5

			18/05/2006
	34,65

			18/06/2006
	37,34

	6
	Saldo remanescente do saldo remanescente do Convênio 17/2005 (Siafi 528295) 
	26/06/2006
	207,96

	Valor original do débito
	 
	479.758,24

b) dar ciência da decisão aos recorrentes e demais interessados."
	É o Relatório.

8.1. Claudismar Zupiroli (12250/OAB-DF) e outros, representando Jose Ahyrton da Silva e ONG Cata-ventos Juventude e Cidadania.

Procurador Marinus Eduardo De Vries Marsico.

TOMADA DE CONTAS ESPECIAL. CONVENIO. IMPUGNAÇÃO NA PRESTAÇÃO DE CONTAS. DIVERSAS IRREGULARIDADES. CONTAS IRREGULARES. DÉBITO. MULTA. RECURSO DE RECONSIDERAÇÃO. CONHECIMENTO. ALEGAÇÕES INCAPAZES DE ALTERAR A DECISÃO RECORRIDA, À EXCEÇÃO DO PAGAMENTO DE CPMF COM RECURSOS DO CONVÊNIO. PROVIMENTO PARCIAL. ELISÃO DE PARTE DO DANO. REDUÇÃO PROPORCIONAL DA MULTA. CIÊNCIA.

TOMADA DE CONTAS ESPECIAL (TCE)

Secretaria de Recursos (Serur); Secretaria de Controle Externo da Administração do Estado (SecexAdmin).

Cuidam os autos de Recurso de Reconsideração interposto por José Ahyrton da Silva e pela ONG Cata-Ventos Juventude e Cidadania contra o Acórdão 5088/2018-TCU-Segunda Câmara (Relator Ministro Augusto Nardes) .
2.	O acórdão recorrido tratou de diversas irregularidades na prestação de contas do Convênio 17/2005 (Siafi 528295) , que tinha como objetivo o apoio financeiro ao projeto de capacitação de gestores públicos nas áreas de saúde, educação, trabalho e assistência social para a implementação de políticas públicas que beneficiem as comunidades quilombolas.
3.	Citados os responsáveis, suas alegações de defesa foram rejeitadas, tendo sido julgadas irregulares as contas dos ora recorrentes, assim como lhes foi imputado débito, em caráter solidário, no valor histórico de R$ 481.847,86 e sanção de multa proporcional ao dano no valor de R$ 50.000,00.
4.	Em apertada síntese, os recorrentes alegam que: (i) ocorreu a prescrição; (ii) restou comprovada a realização dos eventos previstos no objeto do convênio; (iii) há nexo de causalidade entre a realização dos eventos e documentação apresentada; (iv) a existência de 42 CDs com vídeos dos eventos realizados comprova a licitude dos pagamentos efetuados à empresa responsável pela edição; (v) os elementos dos autos comprovam a licitude da contratação das empresas responsáveis pela execução do convênio; (vi) está comprovado o devido recolhimento de tributos; (vii) as despesas com CPMF e tarifas bancárias independia da vontade dos recorrentes; (viii) há documentos comprobatórios que atestam a lisura das despesas com passagens aéreas; (ix) o desconhecimento quanto à necessidade de aplicação no mercado financeiro justifica a irregularidade; (x) restou elidida ou justificada a constatação de baixa participação dos gestores nos eventos realizados; (xi) a devolução dos valores constitui enriquecimento sem causa da Administração; (xii) o decurso de mais de dez anos desde a ocorrência dos fatos é suficiente para comprometer o exercício do direito de defesa e que isso atrairia a aplicação dos artigos 20 e 21 da Lei 8.443/1992; (xiii) falta razoabilidade e proporcionalidade à decisão recorrida.
5.	Reitero o exame de admissibilidade à peça 72, no sentido de conhecer do recurso, preenchidos os requisitos aplicáveis à espécie.
6.	No mérito, a Secretaria de Recursos (Serur) propõe, ao fim de seu exame, dar provimento parcial aos recursos, para, tão somente, excluir do débito a importância de R$ 2.089,62, que constitui o bloco "4" das despesas identificadas na tabela incluída no item 9.1 do acórdão recorrido.
7.	Adoto o exame da Serur, transcrito no Relatório precedente, como minhas próprias razões de decidir, sem embargo de tecer comentários a respeito das motivações para o provimento apenas parcial dos recursos.
8.	A respeito do nexo de causalidade entre a realização dos eventos e a documentação apresentada, devo mencionar que se trata de alegação já rejeitada por esta corte na apreciação do acórdão recorrido. Naquela oportunidade, o relator a quo apontou o segundo conjunto de evidências:
"18. Em linha com a unidade técnica e com o MP/TCU, considero robustos os elementos probatórios que fundamentam a rejeição das alegações de defesa apresentadas pelos responsáveis, entre os quais:
- incompletude do projeto apresentado pela ONG Cata-Ventos junto à Seppir/PR; 
- existência de dúvida acerca da capacidade técnica da ONG Cata-Ventos, uma vez que houve a inclusão de novo dispositivo no rol de atividades da entidade às vésperas da celebração do Convênio 17/2005, corrigindo deficiência apontada pela Subchefia para Assuntos Jurídicos da Casa Civil da Presidência da República; 
- não realização dos seminários para capacitação de gestores públicos conforme previsto no projeto apresentado pela ONG Cata-Ventos; 
- baixa qualidade e eficácia dos seminários executados; 
- apresentação de apenas 524 fichas de inscrição, apesar do plano de trabalho ter sido aprovado para a capacitação de setecentos gestores públicos; 
- baixa adesão de participantes nos seminários; 
- participação nos seminários de pessoas que não eram gestores públicos ou eram alheias à administração pública; 
- ausência de comprovação, de modo incontestável, pelas fitas de vídeo cassete contendo a filmagem dos seminários, da regular gestão dos valores pagos pela ONG à empresa Estrelinha Soluções em Eventos Ltda. para a execução dos seminários e respectivos itens de organização e logística; 
- não cumprimento, apesar da realização dos sete seminários, da finalidade almejada de "capacitar gestores públicos"; 
- mau detalhamento no projeto do custo para realização dos seminários, uma vez que não foram estimados os valores de cada componente dos quantitativos previstos para diversos serviços, como hospedagem de participantes, locação de espaços para os eventos, aluguel de recursos audiovisuais, divulgação, coffee break, dentre outros; 
- ausência de documentos que comprovassem despesas que deveriam ter sido executadas, como as de transporte interurbano dos participantes, fornecimento de coffee break e elaboração de material didático; 
- realização dos sete seminários previstos de maneira claramente insipiente, com aspectos de negligência e imperícia, oportunismo e simulação para celebração do convênio a fim de intermediar a contratação direta da empresa Estrelinha para "coordenar, gerenciar, administrar e operacionalizar ações de organização, divulgação e execução" dos seminários de capacitação de gestores públicos (subcontratação da execução do Convênio 17/2005) ; 
- fortes indícios de simulação e fraude ao procedimento licitatório realizado para contratação da empresa Estrelinha (Convite 004/2005) , em infração aos princípios de moralidade, legalidade e competitividade do art. 3° da Lei 8.666/93; 
- vínculo familiar entre os sócios da empresa Estrelinha e o presidente da ONG Cata- Ventos em momento que antecedeu à celebração do Convênio 17/2005; 
- oportunismo na alteração estatutária implementada na empresa Estrelinha dois dias antes de sua contratação pela ONG Cata-Ventos, possibilitando compatibilizar sua nova finalidade com o objetivo do Convite 004/2005; 
- contratação da empresa Estrelinha para realização dos seminários sem o detalhamento em preços unitários no plano de trabalho do convênio, impossibilitando a comparabilidade dos custos propostos com os preços de mercado; 
- ausência de comprovantes de hospedagens, embora o contrato entre a ONG Cata- Ventos e a empresa tivesse seus custos dimensionados para gastos com hospedagem de 103 participantes por seminário; 
- ausência de comprovação de despesas que deveriam ter sido executadas, como as de transporte, hospedagem e alimentação; 
- utilização de espaços cedidos, embora existisse a previsão de locação de espaços para a realização dos eventos; 
- falta de nexo de causalidade objetivo entre cada despesa apresentada com o que foi ou teria sido gasto com a realização dos seminários; 
- ausência de identificação nas notas fiscais de que os serviços teriam sido prestados no âmbito do Convênio 17/2005; 
- insuficiência da prestação de contas apresentada para comprovar a regularidade dos pagamentos realizados pela Cata-Ventos à empresa Estrelinha, uma vez que essa empresa apresentou, para fins de comprovação da execução dos serviços, apenas notas fiscais com discriminação genérica dos serviços prestados; 
- indícios de fraude constatados nas notas fiscais apresentadas; 
- incapacidade da documentação oferecida pelos responsáveis para comprovar a boa e regular gestão os recursos do Convênio 17/2005."
9.	O recorrente sustenta que a gravação dos seminários seria prova cabal da perfeita execução do objeto do convênio, quando na verdade as diversas inconsistências identificadas na documentação apresentada a título de prestação de contas não permitem estabelecer nexo de causalidade entre a realização dos eventos e os recursos repassados. Sem que os recorrentes elidam ou justifiquem tais inconsistências não é possível ter como boa e regular a utilização dos recursos, razão pela qual deve-se manter o juízo condenatório.
10.	Reitero que a apresentação da prestação de contas e alegações não são suficientes para comprovar a regularidade dos pagamentos realizados, porquanto não basta a conformidade física (realização dos eventos) , mas também a conformidade documental que assegure que houve a boa e regular gestão dos recursos recebidos. 
11.	A respeito do pagamento sem comprovação dos serviços de edição e finalização de vídeos, os recorrentes limitam-se a reproduzir o que já foi aduzido anteriormente, no sentido de que a mera existência dos CDs e sua menção pela Secretaria Especial de Políticas de Promoção da Igualdade Racial da Presidência da República (Seppir/PR) comprovariam a execução dos serviços. Entretanto, sem acesso aos CDs não é possível avaliar a procedência da alegação, razão pela qual ela deve ser rejeitada.
12.	Em relação à licitude na contratação das empresas, os fundamentos da condenação não dizem respeito à modalidade de licitação ou à observância da Lei 8.666/1993, mas à ausência de mínimos elementos que denotassem ter havido algum tipo de competitividade. Em relação à contratação da empresa responsável pela edição dos vídeos dos eventos, a despesa não foi precedida de procedimento análogo à licitação e que não foram encontrados documentos que comprovassem ter havido pesquisa prévia para definição de preços. Os recorrentes, nesse ponto, reproduzem defesa apresentada junto à convenente e não apontam elementos que infirmem as irregularidades, razão pela qual a alegação defesa ser rejeitada.
13.	No que toca ao pagamento de pessoal e encargos, os recorrentes, novamente, limitaram-se a reproduzir argumentos já anteriormente apresentados, afirmando que os profissionais que trabalharam na execução do convênio foram devidamente remunerados, não obstante a ausência de suporte documental para a alegação. Ainda que tenha havido o correto recolhimento de tributos, o cerne da questão é a falta de comprovação da prestação dos serviços, pois, não tendo sido prestados, os pagamentos seriam indevidos. Como apontado no relatório que fundamenta a decisão recorrida, não foram esclarecidos fatos relacionados, por exemplo, à falta de assinaturas e indícios de fraude em assinaturas de RPAs, valores divergentes em relação aos pagamentos e recolhimento de tributos, ausência de contratos (ou cópias de carteiras de trabalho) ou registro de quem desenvolveu as atividades.
14.	A respeito do pagamento de passagens aéreas, os recorrentes, mais uma vez, reproduziram alegações já apresentadas. Muito embora aleguem que estão devidamente comprovadas as despesas com passagens aéreas, não foram apresentados documentos que comprovem a devida utilização dos recursos, razão pela qual essa alegação também deve ser rejeitada.
15.	A despeito da baixa materialidade do montante de recursos do convênio não aplicado no mercado financeiro, a irregularidade constitui infração direta aos termos do convênio e não é elidida pela mera alegação de desconhecimento da obrigação, devendo o recurso ser improvido também nesse ponto.
16.	Sobre a participação nos seminários, se os recorrentes reconhecem "não ser novidade a baixa participação dos gestores municipais nesse tipo de evento", nada mais natural que as metas de capacitação fossem bem mais modestas que as apresentadas. Ademais, ao reconhecerem que permitiram a participação de "alguns representantes de quilombolas que lá estavam", quando o público-alvo era gestores públicos, os recorrentes admitem que houve desvirtuamento do objeto do convênio, razões que fazem não prover o recurso nesse quesito.
17.	A respeito da alegação de prescrição do débito, também não deve ser provida, o que faço pelos fundamentos expostos no elucidativo do Voto condutor do Acórdão 5236/2020-TCU-Primeira Câmara (Relator Ministro Benjamin Zymler) , os quais transcrevo a seguir:
"12. Enfatizo que estou aplicando a jurisprudência atual desta Corte de Contas sobre a matéria, consolidada na Súmula 282, para a prescrição do débito apurado e, no que tange à eventual aplicação de sanções, no incidente de uniformização de jurisprudência apreciado pelo Acórdão 1441/2016-TCU-Plenário, que adotou o prazo geral de prescrição indicado no art. 205 do Código Civil. Não desconheço que recentemente o Supremo Tribunal Federal, no âmbito do RE 636886/AL, fixou o seguinte enunciado para o Tema 899: 'É prescritível a pretensão de ressarcimento ao erário fundada em decisão de Tribunal de Contas'. Não obstante essa respeitável decisão, ainda pairam diversas dúvidas sobre a matéria, pois é possível a conclusão de que a deliberação não tratou da prescrição do processo de controle externo levado a cabo perante o Tribunal de Contas da União, mas sim da prescrição intercorrente ocorrida durante a fase de execução do acórdão condenatório do Tribunal.
13. A decisão do STF versou sobre recurso extraordinário interposto pela União contra acórdão do Tribunal Regional Federal da 5ª Região que negou provimento a embargos de declaração opostos contra acórdão de sua lavra, assim ementado:
'EMENTA: TRIBUTÁRIO. PROCESSUAL CIVIL. EXECUÇÃO FISCAL. PROCESSO PARALISADO POR MAIS DE CINCO ANOS. PRESCRIÇÃO INTERCORRENTE. OCORRÊNCIA. 1. Para fins práticos, deve-se observar quando a Fazenda Pública foi intimada a providenciar o andamento do feito. Passados cinco anos sem diligências concretas, ocorre a prescrição intercorrente. Caso haja suspensão na forma do art. 40, da Lei n. 6.830/80, ocorre a extinção se o feito permanecer paralisado por mais de seis anos. 2. Na hipótese dos autos, houve o arquivamento sem baixa do processo em 12.08.1999 e até a data da sentença extintiva do feito em 05.06.2006, a Fazenda Nacional não apresentou nenhuma medida concreta quanto à localização do devedor ou de seus bens. Revela-se, portanto, inequívoca a ocorrência da prescrição intercorrente.'
14. No caso, a Fazenda Pública deixou a ação paralisada por mais de seis anos, o que ensejou a declaração de prescrição intercorrente no aludido caso concreto. Como se vê da leitura da ementa, a questão controversa em discussão naquela deliberação era unicamente a prescrição intercorrente ocorrida durante a fase de execução do acórdão condenatório do Tribunal.
15. Com base nessa possível interpretação, a matéria decidida no aludido feito não teria nenhuma repercussão de ordem prática e jurídica na presente tomada de contas especial, cujo título executivo extrajudicial ainda não se formou. Caso a AGU, na execução de eventual decisão condenatória proferida neste feito, deixe de adotar as medidas pertinentes dentro do prazo de cinco anos, aí sim haverá a aplicação da tese emanada no RE 636886, com o reconhecimento da prescrição intercorrente da ação de ressarcimento ao erário fundada em decisão de Tribunal de Contas (a ação de execução fiscal) , pela hipotética inação da Fazenda Pública.
16. Ainda que se interprete que a decisão do STF seja também aplicável à tramitação do processo de controle externo no âmbito do TCU, exsurgem outras diversas questões fundamentais para que esta Corte de Contas estabeleça novo tratamento acerca da prescrição do débito e da pretensão punitiva, em particular qual seria o dies a quo  (data de ocorrência do fato irregular ou data do seu conhecimento pelo TCU) e as hipóteses de interrupção da prescrição.
17. Diante de todas as dúvidas ainda existentes sobre a decisão do STF no âmbito do RE 636886, opto por aplicar ao caso em exame a jurisprudência do TCU então existente, que se fundamenta no art. 37, § 5º, da Constituição Federal, no que tange ao ressarcimento do prejuízo, e no art. 205 da Lei 10.406/2002 (Código Civil) , no que se refere à pretensão punitiva."
18.	Em relação às alegações de enriquecimento sem causa da Administração, da segurança e da possibilidade de contas iliquidáveis e da ausência de razoabilidade e proporcionalidade da decisão, reitero o exame da Serur, sem necessidade de considerações adicionais, para, igualmente, não prover os recursos.
19.	Por fim, quanto ao pagamento de tarifas bancárias e de CPMF com recursos do convênio, devo admitir que o recolhimento deste estava inteiramente alheio à vontade dos responsáveis e não dependia de qualquer conduta por eles tomada, não se enquadrando, portanto, na vedação expressa a que alude o art. 8º, inc. VII, da IN-STN 1/97. Assim, devem ser providos os recursos somente nesse ponto, excluindo-se do débito a importância de R$ 2.089,62 e reduzindo-se proporcionalmente a multa, já que fundamentada no montante do débito (art. 57 da Lei 8.443/1992) .
Ante o exposto, VOTO pela adoção da minuta de acórdão que ora submeto à apreciação deste Colegiado.
TCU, Sala das Sessões Ministro Luciano Brandão Alves de Souza, em tagDataSessao.
AROLDO CEDRAZ 
Relator